【裁判字號】    87,上訴,4804
【裁判日期】    921003
【裁判案由】    貪污治罪條例等
【裁判全文】
臺灣高等法院刑事判決                          八十七年度上訴字第四八○四號
    上  訴  人  臺灣士林地方法院檢察署檢察官
    上  訴  人
    即  被  告  丑○○
    選任辯護人  陳垚祥律師
                李富湧律師
    上  訴  人
    即  被  告  庚○○
    選任辯護人  郭士功律師
                吳玲華律師
    上  訴  人
    即  被  告  戊○○
    選任辯護人  王富茂律師
                謝文倩律師
                陳美玲律師
    上  訴  人
    即  被  告  壬○○
    選任辯護人  史錫恩律師
                孫天麒律師
    上  訴  人
    即  被  告  己○○
    選任辯護人  薛松雨律師
                彭國能律師
                馮君傑律師
    上  訴  人
    即  被  告  子○○
    選任辯護人  郭方桂律師
    被      告  寅  ○
    被      告  未○○
    選任辯護人  杜英達律師
                李采霓律師
    被      告  卯○○
    選任辯護人  陳峰富律師
    被      告  辰○○
    選任辯護人  沈永宏律師
    被      告  辛○○
    選任辯護人  王建中律師
右上訴人等因被告等違反貪污治罪條例等案件，不服臺灣士林地方法院八十六年度訴
字第五○五號、八十七年度訴字第四四六號，中華民國八十七年七月七日第一審判決
（起訴案號：臺灣士林地方法院檢察署八十六年度偵字第九六四、一五五一、一五五
七、三三二○、四六三七、四九○六號、八十七年度偵字第一三五號），提起上訴，
本院判決如左：
    主  文
原判決關於壬○○、丑○○、庚○○、戊○○、己○○、子○○部分撤銷。
壬○○共同依據法令從事公務之人員，對於違背職務之行為，收受賄賂，處有期徒刑
拾貳年，褫奪公權捌年，所得財物新台幣柒佰萬元及附表四所示之本票捌張，應予追
繳沒收，新台幣柒佰萬元如全部或一部無法追繳時，以其財產抵償之；附表四所示之
本票捌張如全部或一部無法追繳時，追徵其價額。
丑○○、庚○○、戊○○共同非依據法令從事公務之人員，亦非受公務機關委託承辦
公務之人，對於依據法令從事公務之人員，關於違背職務之行為，交付賄賂，丑○○
處有期徒刑壹年陸月，褫奪公權壹年；庚○○、戊○○各處有期徒刑伍年，均褫奪公
權肆年。
己○○、子○○共同依據法令從事公務之人員，對於主管之事務，直接圖利，各處有
期徒刑參年陸月，均褫奪公權貳年陸月。
其他上訴駁回。
    事  實
一、緣國防部聯合勤務總司令部工程署（下稱聯工署）於民國八十一年十一月十六日
    登報招標國醫中心醫院主體建築工程（下稱本件工程），丑○○ (對外自稱陳進
    財）為竣國建設股份有限公司（下稱竣國公司）之實際負責人（其二哥寅○為登
    記負責人）及致業營造廠有限公司（下稱致業公司）負責人（原登記負責人為何
    育明），專以營造為業，早於同年十月間招標公告前即已獲悉上情，並有意承攬
    該工程，惟受限於投標廠商需近五年內曾完成單一建築工程，金額在新台幣（下
    同）十四億元以上或累計金額達三十四億元以上之資格限制規定，無法參與投標
    ，適擔任立法委員助理之庚○○及自幼與壬○○熟識之戊○○二人先後向丑○○
    表示該工程可能由唐榮鐵工廠股份有限公司（下稱唐榮公司，係依照公司法規定
    真唐榮公司順利得標，可以代為疏通唐榮公司內部上下承辦人員，由唐榮公司藉
    由選商比價程序將該工程轉給丑○○承包，丑○○聞後，即允其等代為說項。是
    時唐榮公司董事長呂芳契（已歿）與總經理未○○二人不合，而庚○○與呂芳契
    稍有嫌隙，戊○○則因其母之關係，自幼與當時擔任省議員之壬○○熟識，又因
    壬○○與呂芳契均擔任臺北縣中、永和一帶之民意代表數十年，共同服務選民經
    年，二人並合夥經營福和客運股份有限公司（下稱福和客運），情誼深厚，庚○○、戊○○二人乃基於上開私人關係，分工由庚○○負責疏通未○○、戊○○負
    責藉由壬○○以疏通呂芳契，藉達到上開目的。庚○○即在省議會開會期間，到
    臺中市全國大飯店找到未○○，向未○○推薦丑○○為殷實之廠商，有意與唐榮
    公司合作承攬本件工程，惟未○○並未予以任何允諾。八十一年十一月二十四日
    唐榮公司投標前，戊○○即向丑○○借支二百萬元，丑○○簽發如附表二編號１
    所示之即期支票支付。八十一年十二月二十四日唐榮公司得標後，庚○○亦以借
    貸為名向丑○○索款，丑○○簽發如附表二編號２所示之一百五十萬元即期支票
    支付。
二、唐榮公司素以承包國內外各大工程為業，為期工程之順利，承攬工程後得以「工
    程分包」之方式轉由協力廠商承包部分工程，相關投標、分包作業依該公司六十
    九年十二月十日發布沿用之「唐榮鐵工廠股份有限公司營建廠（即現制之營建部
    ）承攬國內外工程施工及購料作業程序」（下稱施工購料作業程序）第七條規定
    ：營建部所屬之業務課（即現制之第一課）負責承攬工程之企劃與協調連繫、承
    攬工程有關工料分析、投標、與業主簽約等事宜；工務課（即現制之第三課）負
    責有關分包及購料等之底價編擬及審核、有關施工招標、比價、議價、訂約等之
    督導事宜。第八條規定施工方式中之一種為工程分包，指視工程狀況需要，將土
    木建築、水電、空調等勞務部分，就該公司登記合格相關廠商辦理分包。第十五
    條至十八條規定選商比價流程：承攬工程之勞務分包與購料為確保如期、如質、
    如量完工，使施工及購料相互配合時效，應依規定辦理廠商登記（其性質為預審
    廠商資格以儲備廠商），就業績與信守履約能力之優良廠商中加以選擇；選商比
    價應先釐訂一標準，據以選擇適當對象之三家以上廠商，由施工處所（即施工所
    ）填具分包之選商參加比價提名表，依分包等級限額規定，提請工程審議小組（
    即選商小組）審定，如認為需要，另通知增加提名，或將提名廠商更改之。選商
    比價之提名對象，應就該公司登記經審查合格有案，其工程經驗能力符合之廠商
    為限；通知廠商參加比價，應使用「比價通知單」以密封處理，避免洩密，並另
    備「通知單登記冊」，詳細登記以備查考，如因緊急需要，得以電話先行通知，
    但仍須備該「通知單」，以便該廠商代表前來領取圖說及標單時，交由該代表簽
    收。又承攬工程後遇有急迫，未及辦理選商比價程序擇定分包廠商前必需先行開
    工時，依「施工購料作業程序」第五十二條、第五十三條規定，應以自行購料及
    僱工辦理先行開工為原則，如因工種繁多，自僱不足應付時機時，得選商辦理墊
    工，其資格以曾在該公司承辦具有業績為合格。據此規定，唐榮公司就其對外投
    標工程及得標後之選商分包作業，實際運作方式為：（一）投標：由第一課負責
    ，承辦人向招標單位購買標單後，（如屬五千萬元以上）簽報總經理或董事長（
    會）核可後，準備押標金，並以臨時任務編組之方式，抽調承辦類似工程具有經
    驗及專業人員成立「估價小組」估算投標價格，由小組人員參考正在進行之工程
    ，或向廠商詢價，再由承辦人員予以匯整，製作標單逐級呈送上級核定投標底價
    ，最後由總經理或董事長予以增刪後封標，交由負責投標之人員參與投標。（二
    ）勞務標之選商分包：由第三課負責，第一課得標後填報「承訂工作單」通知第
    三課，第三課即抽調具有類似工程經驗之人員成立施工所，由施工所人員依業主
    來價，參考投標前之訪價結果或再作一次訪價，編擬施工預算呈核後，開始辦理
    選商，由工務所主任指派人員審核廠商過去的業績及是否為完成登記之廠商，擇
    定廠商後提名三家以上，送第三課由承辦人召集選商小組審核，選商小組成員包
    括經理、副理及第一至四課、會計、政風等代表，審核標準為是向唐榮公司登記
    合格之廠商，及是否符合特別限制，並作徵信調查，選定三家以上的廠商後送經
    理核定，經理亦可加以增刪，如選不出三家，即退回工務所重新增商。另一方面
    是勞務標之底價呈核，核定後與選商集合成一個分包案，由第三課承辦人製作標
    單，向選定之廠商邀標，並定期開標。本件工程關係投標及選商分包之承辦人員
    及其負責業務如附表一所示，均係依據法令從事公務之人員。
三、本件工程投標公告後，子○○即於八十一年十一月十九日簽請提報董事會，於同
    年十一月二十一日經第九屆第二十一次董事會決議通過，又於同年十二月五日簽
    奉核可以扣除施工成本及工地費用後尚有十％毛利為投標報價基準，卯○○即抽
    調甫參與台大醫院新建工程之易世正、杜友蘇、曾日新、林東川等人成立「估價
    小組」，分別向廠商訪價或參考台大醫院新建工程之資料，或以個人經驗，估算
    本件工程所需之各項單價，再交由卯○○匯整後，卯○○即以便條紙記下摘要，
    及以阿拉伯數字，寫下總數據為0000000000，交予子○○取整數以直接成本二十
    七億四千五百萬元，加計工地費用、合約裝訂費、履約保證手續費、保險費、印
    花稅、工程準備金、環保及安衛費等間接成本一億二千五百萬元，再加十％之毛
    利及稅捐，算出底價為三十三億四千七百四十萬元，呈送總經理未○○審核。未
    ○○憑其經驗，先將直接成本打九五折，再予以酌量刪減，並參考當時工程界傳
    聞會破三十億的說法，在三十億、三十一億間決定底價為三十億九千八百萬元後
    予以封標，並交由杜友蘇參與投標，同年十二月二十一日唐榮公司順利標得本件
    工程。而在此同時，八十一年十二月初丑○○亦向聯工署領取投標圖說及標單，
    交由致業公司副總經邱顯耀核算製作底價，並依戊○○之囑，命公司人員送交負
    責製作標單之承辦人子○○，子○○以廠商報價看待而予以收受，並即知悉丑○○有意分包本件工程。
四、丑○○見邱顯耀算出之標單果然送進唐榮公司，且本件工程順利由唐榮公司得標
    ，戊○○、庚○○二人應可信賴；另一方面戊○○、庚○○二人也由戊○○透過
    壬○○取得呂芳契之首肯，呂芳契為依據法令從事公務之人，竟與壬○○基於共
    同犯意聯絡，明知唐榮公司為期績優協力廠之合作，以提昇工程品質，而規定分
    包程序如上述之「施工購料作業程序」規定，廠商有意分包，應經由「施工購料
    作業程序」辦理，不得違背職務私相授受，竟同意收受賄款為對價，應允盡力配
    合以便丑○○以致業公司名義承包本件工程之勞務標部分。丑○○遂於八十二年
    一月六日在臺北市○○街四四八號八樓致業及竣國二家公司實際營業地點內，與
    戊○○、庚○○二人大致商定支付周、林二人包括賄款及佣金共六千萬元，由周
    、林二人統籌運用，而與戊○○、庚○○基於共同之犯意聯絡，由戊○○負責賄
    款之交付，行賄呂芳契、壬○○。當日戊○○即要求先行支付一千一百萬元，丑
    ○○同意後扣除周、林上開如附表二編號１、２以借款為名取得之款項，當日簽
    發如附表二編號３之三張即期支票，交由其秘書丁○○兌領後，將現金交付戊○○。同年一月十日，戊○○再度前來公司向丑○○表示呂芳契同意丑○○先行進
    場施作假設工程，並要求付清餘款，丑○○以尚未訂約為由，同意支付一千萬元
    ，遂簽發如附表二編號４之四張支票支付，其中第二、三張支票屆期均由戊○○
    持票前來向丑○○換取現金。嗣同年一月十七日戊○○、庚○○再度來丑○○公
    司要求付清餘款，丑○○又簽發支付如附表二編號５所示之七張支票，其流向如
    附表二所示。同年一月十八日前揭編號４所示之四張支票中之第一張屆期，因戊○○不耐提示交換尚需三日之時間，乃至丑○○公司要求換取當日即期同額支票
    ，丑○○遂簽發附表二編號６之支票交由戊○○背書兌領；又上開編號４最後一
    張三百萬元支票（起訴書誤載為二百萬元），則經由戊○○在八十二年五月二十
    七日藉用其姊周季美擔任負責人之鵬舜實業公司在第一銀行大安分行之甲存六五
    五二四號帳戶兌領後，於翌（二十八）日轉帳匯入壬○○所保管使用之其子劉建
    平在台灣區中小企業銀行永和分行活期儲蓄存款第00000000000帳戶
    予壬○○收受。嗣戊○○又於同年二月三日向丑○○索取二百萬元，並稱月底前
    即可確知唐榮公司發包時間表，丑○○又再簽發附表二編號７之支票，向友人王
    普先行調現交付戊○○。戊○○又於同年二月二十五日向丑○○稱過一、二天即
    會告知結果，要求丑○○再支付二百萬元，丑○○遂簽發附表二編號８之支票，
    並持以向友人徐宗和調現後交付戊○○。
五、於以上同一時間，丑○○開始以致業公司名義向唐榮公司申請登記為合格廠商，
    戊○○並介紹壬○○與丑○○認識，再經由壬○○介紹呂芳契與丑○○認識。而
    丑○○見已進場施作，然唐榮公司卻遲遲不辦理分包程序，致無法申領工程款，
    周轉漸有不順時，遂數度在臺北縣中和市○○路○段三九九巷十四號呂芳契家中
    、臺北市○○路六十五號八樓辦公室及呂芳契住仁愛醫院期間，向呂芳契表示希
    望儘速發包之意，呂芳契亦應允之，並指示在場之己○○予以配合。丑○○又於
    同年八月間，應戊○○轉達呂芳契、壬○○要求交付餘款之意，簽發十張面額各
    二百萬元之支票，以信封裝好交付戊○○，並與戊○○一同到省議會臺北會館見
    壬○○，在場適有壬○○、呂芳契之友人高堅翔在場，戊○○乃趁高堅翔不注意
    之際，將裝有該十張支票之信封在丑○○面前交予壬○○。嗣因壬○○將支票轉
    給呂芳契時，呂芳契認收受支票不妥，復交還壬○○託戊○○持向丑○○換取同
    額本票，約定丑○○按月持現金換回。丑○○遂於同年九月二十九日簽發附表二
    編號９之十張本票，由戊○○持以向壬○○換回前開十張支票。嗣丑○○資金周
    轉已有困難，壬○○竟以電話要求丑○○如期以現金換回本票，否則將令致業公
    司停工，丑○○不得已於最早之二張本票到期時，勉力湊足二百萬元現金，在其
    秘書丁○○之陪同下，分別於八十二年十一月三十日及十二月三十一日，兩度前
    往壬○○位於臺北縣永和市○○路六十七巷八號一樓住處，將現金二百萬元親手
    交付壬○○並換回各該到期之本票。上開附表二所示之支票、本票付款情形及其
    流向均如附表二所示。而總計付出之款項為五千九百萬元，其中壬○○、呂芳契
    所共同收受之賄款為七百萬元及剩餘之八張本票，其餘款項則為庚○○、戊○○
    取得之佣金。在此同時，唐榮公司已自八十二年八月間開始勞務標之選商比價作
    業，嗣丑○○因自八十二年九月間起陸續承攬之各勞務標底價均較其預算為低（
    詳以下七所述），致其財務周轉漸趨困難，始未再付現換票。
六、在前揭丑○○如約陸續支付賄款及佣金之同時，八十二年一月六日甫完成交接之
    新任營建部經理己○○即接獲呂芳契之指示配合丑○○，順利使其承攬本件工程
    之勞務標部分，明知本件工程依約應於得標後十日內開工，時間緊迫，應屬「施
    工購料作業程序」第五十二條之不及辦理分包先行開工之事由，應依第五十三條
    第三、四項規定辦理，「以自行購料及僱工辦理先行開工為原則，如因工種繁多
    ，自僱不足應付時機時，得選商辦理墊工，其資格以曾在本廠承辦具有業績為合
    格」，即選商進場，乃竟未辦理相關選商程序，就業績合格之登記廠商予以擇定
    ，即對於此等屬於其營建部主管之事務，基於圖利致業公司之共同犯意，明知丑
    ○○所經營之致業公司尚未在唐榮公司完成協力廠商之登記，竟率爾通知丑○○
    先行進場施作假設工程。丑○○陸續接獲戊○○（戊○○於同年一月十日索取一
    千萬元時，通知丑○○可以進場施工）、己○○之通知後，即於同一月十二日徵
    調工人進場施作，致業公司乃成為先行施作廠商，取得承包假設工程之優勢。又
    在施工所辦理分包預算時，林東豐明知分包程序應依前述，竟任令致業公司介入
    相關之分標預算作業，致業公司邱顯耀自行算出一份分標預算後，即交與施工所
    主任辰○○，經辰○○以該份分標預算中勞務標之底價過高為由，不予採用，由
    施工所副主任黃啟川另行依職權製作上呈後，己○○竟向辰○○究問何以不照該
    邱顯耀製作之版本編列，經辰○○說明如依該份版本，將來材料標可能無法發包
    後，己○○始未加置喙。
七、迄八十二年三月十一日致業公司始經唐榮公司核准登記為合格之協力廠商，八十
    二年八月間施工所主任辰○○開始提名廠商，起初辰○○因無類似提名選商名單
    之經驗，不知選擇標準，乃一次簽報五十餘家廠商，經於八十二年四月二十七日
    由第一課調第三課，負責本件工程選商作業之承辦人子○○退回後，即先於八十
    二年七月十七日提名新世紀、泉安、福全等三家廠商參與結構勞務標，該勞務標
    最後由宏義工程股份有限公司於八十二年九月三日以一億四千萬元得標。辰○○
    又於八十二年八月十二日以三份簽呈，提名廠商參與附表三編號２至４之三個勞
    務標，其於編號２之鋼筋勞務標提名致業、新世紀、大山三家公司；編號３之假
    、福全三家公司。嗣經呈報第三課，承辦人子○○與經理己○○均明知呂芳契允
    諾丑○○以致業公司名義承攬本件工程之勞務標，而致業公司甫於八十二年三月
    十一日方經唐榮公司核准登記為合格廠商，過去唐榮公司從未發包工程予致業公
    司承攬，該公司之體質是否完善，無以考據，依例並不適於承攬本件浩大之工程
    ，其二人仍基於共同圖利致業公司之犯意聯絡，由子○○著手開始選商作業，期
    以完整之文書作業配合致業公司以合法之方式標取本件工程之其餘勞務標。其中
    ：
（一）鋼筋勞務標部分：子○○即邀選商小組成員於同年八月二十三日開會，因成員
      之一之政風室課長張懷陸表示風聞致業公司涉及新竹地區工程之不法情事，建
      請剔除致業公司，惟經會議決議：「一、除致業公司保留資格，俟政風單位澄
      清疑慮後再議，餘二家，其資格符合；二、建議增加鎮山、宏義二家」，同年
      九月九日選商會議記錄送張懷陸簽名時，張懷陸見記錄上並無剔除致業公司之
      記載，乃再次於簽名欄內簽註「致業公司已建請將其刪除」，嗣又經子○○於
      記錄上加註「新世紀於結構勞務部份廠商徵信報告其信用等級為Ｂ減。大山公
      司對本案工程比價似無意願（結構及模板二標均請假），僅餘二家似未達法定
      家數，是否再行選商，請核示」，經送己○○核章時，己○○於同年月十日批
      示「請選商小組速會商解決」。詎同時呂芳契獲悉政風單位之意見後，竟命張
      懷陸及其主任高國超前往其辦公室，事先安排一名年約四十餘歲高約一百七十
      五公分之男子冒丑○○之名，在其辦公室與張懷陸、高國超二人見面，該名男
      子自稱為陳進財，向張懷陸、高國超二人陳情表示致業公司是冤枉的等語，冀
      以欺瞞張懷陸、高國超二人，張懷陸、高國超二人誤此人即為丑○○，遂建議
      其另以陳情書表達。嗣子○○又於同年九月十三日邀選商小組成員再度開會，
      張懷陸因事先向新竹縣調查站查詢前開致業公司涉及不法之傳聞查證結果似無
      證據，張懷陸遂不便再發言阻止致業公司參與比價，該次會議乃決議邀請致業
      、鎮山、宏義等三家公司參與比價，經己○○於當日批示「配合趕工，先開標
      ，再辦徵信。儘速辦理，不得再誤」，遂即於同年月二十日比價，致業公司原
      報價一億七千八百四十二萬元，經減價十七次後以底價一億五千一百萬元得標
      。丑○○標得此勞務標後，發現唐榮公司發包底價太低與其預知不符，乃再次
      經由壬○○找到呂芳契表達希望提高底價之意，呂芳契則予以回應俟工程完工
      後將會以標餘款彌補，並指示己○○將來以標餘款予以彌補。
（二）假設務勞標部分：選商小組成員亦於同年八月二十三日開會，會議中亦決議：
      「一、除致業公司其資格暫予保留，俟政風室澄清疑慮後再議，餘二家合格；
      二、建議增加宏義公司」，嗣於前開鋼筋勞務標之選商小組於九月十三日開完
      會後，子○○即於當日在前開假設勞務標選商會議記錄中加註「致業公司資格
      依八十二年九月十三日召開選商小組審查鋼筋勞務部份之選商結果辦理」，送
      己○○亦於當日批示「儘速辦理開標作業」，該部分分包即於同年十月四日辦
      理比價，致業公司原報價六千五百萬元，經減價八次後以底價四千七百萬元得
      標。
（三）模版勞務標部分：選商小組成員亦於同年八月二十三日開會，決議由前開辰○○提報之進耀、大山、福全等三家廠商參與比價，八十二年九月八日第一次比
      價，因與標廠商出價均高於底價而廢標，子○○乃於八十二年九月二十一日簽
      請增列結構勞務標得標之宏義公司及鋼筋勞務得標之致業公司，呈送己○○批
      淮後，即邀標比價，詎歷經八十二年九月二十四日、十一月四日二次比價，均
      因底價過低而廢標，又於同年十二月十八日第四次比價，致業公司原報價三億
      八千萬元，經九次減價後以底價二億九千九百萬元得標。
（四）建築裝修勞務標部分：前開四項勞務標發包過程中，八十二年十月十六日辰○○免兼施工所主任之人令生效，該項職務異動為陳瑞源擔任，陳瑞源於八十三
      年七月二十二日著手提報建築裝修勞務之邀標廠商，此時致業公司所承包之前
      三項工程均已嚴重落後，陳瑞源乃提報鎮山、萬有、台灣三泰三家公司，同年
      八月二十九日選商小組由資本額二億元以上之登記廠商中擇定鎮山及宏義二家
      公司，因未達三家廠商而退回施工所重新考量，經陳瑞源於同年八月二十九日
      簽擬「資本額兩億以上登記廠商既經小組篩選後不足家數，擬往下調降資本限
      制至家數足夠為止」。子○○又於同年九月八日簽擬「如施工所往下調降資金
      限制時第一順位之台灣三泰營造公司符合資格，擬補提報該公司」，爾後未經
      選商小組審議，即於同年九月三十日召開第一次比價會議，結果因領標之二家
      廠商均請假而流標，適同年十月十四日召開本件工程檢討會議，邱顯耀於會議
      中表示致業公司願以事實表現於趕工之誠意，但其公司希望參加本件工程裝修
      勞務之競標，子○○即又於十月十八日簽擬增加致業公司參加比價，經己○○
      批示「請依八十三年十月十四日會議決議辦理」。嗣八十三年十月二十四日再
      次召開選商會議，討論結果略為：建議增加泉安公司參加比價及施工所陳副理
      於電話中表示致業公司目前均能依預定趕工進度配合日夜施作，情況正常，確
      有誠意趕工等語，擬同意該公司參加本項工程之比價，該次會議記錄送由張懷
      陸簽名時，張懷陸則於同年十二月九日加註「致業公司是否已符合八十三年十
      月十四日召開之工程檢討會，主席裁示所謂『以事實表現趕工之誠意』，應先
      經施工所簽認，始得參與本案投標」。嗣己○○於八十四年一月二十七日在前
      揭子○○簽擬增加致業公司參與比價之簽呈上批示「本案希二月中旬前再檢討
      」，迄八十四年一月二十七日本件工程施工進度猶落後百分之一點五六。子○○竟仍於同年二月九日簽擬「經四個月趲趕至八十四年元月底，工程進度為落
      後百分之一點五六，已較前改善，擬請同意依選商小組審議決果，儘速完成分
      包作業」，己○○則於同日批示「就財力負擔能力再行評估說明」，同年二月
      十三日子○○又簽擬「經電話與施工所聯繫了解該勞務分包商施工狀況，目前
      出工良好且已覓得協力廠商合施作，財務狀況已稍改善，施工材料進場漸步入
      正軌」，己○○即又於同日批示「如擬，該承商有關施工能力，如得標後有顯
      著不良，影響工進，即依約處理」，此分包案乃於同年月二十四日比價，致業
      公司原報價為五億一千萬元，經七次減價後以四億一千一百六十萬元之底價得
      標。
八、而於上開選商比價過程中，丑○○與在工地總管事務之寅○有意找廠商陪標以達
    順利得標之目的，乃由寅○出面向己○○洽詢選商情形，己○○遂介紹寅○直接
    向子○○查問。而其二人均經辦工程業務，明知透露廠商名單可能招致圍標之弊
    端，該等選商經過應以祕密處理，乃竟仍基於前揭圖利致業公司之犯意，將選商
    名單告知寅○，洩漏關於中華民國國防以外應祕密之消息，且於每一件勞務標選
    商小組擇定廠商後，通知比價時，亦未依前開「施工購料作業程序」之規定，既
    未使用「比價通知單」以密封處理，避免洩密，亦未另備「通知單登記冊」，詳
    細登記以備查考。
九、迄八十四年十一月間致業公司財務發生困難，工程進度嚴重落後，終致唐榮公司
    陸續發函予以終止契約。有關本件工程之各勞務標得標日期、廠商、金額及底價
    ，均如附表三所示。嗣因八十五年五月間有不詳人士以假名向台灣臺北地方法院
    檢察署檢舉本件工程涉及不法，經法務部調查局臺北市調查處初步查證後，適丑
    ○○因另涉他案，避居新加坡時，為調查人員遞解回國後，於偵查中自白其行賄
    犯行而循線查獲。
十、案經法務部調查局臺北市調查處移送臺灣士林地方法院檢察署檢察官偵查起訴，
    ，嗣於八十七年四月二十九日被告戊○○被緝獲後，再經臺灣士林地方法院檢察
    署檢察官就被告戊○○部分偵查起訴。
    理  由
甲、有罪部分：
壹、有關本件工程之名稱、招標、投標時間、資格限制及唐榮公司經第九屆第二十一
    次董事會決議通過參與投標，並簽奉核可毛利為十％，於八十二年十二月二十一
    日以三十億九千八百萬元得標等情，業經聯工署八十七年六月十七日（八七）宛
    速字第三五五六號函復在卷（見原審卷(六)第八六頁），並有唐榮公司該次董事會
    會議記錄（見原審卷(二)第四八至四九頁）及被告子○○八十一年十二月五日簽呈
    （見原審卷(二)第五十至五二頁）附卷可參，並有本件工程之唐榮公司投標紀錄檢
    討卡（原件）、投標報價簽呈、投標報價分析表扣案可稽（調查局查扣編號十一
    證物）。又依唐榮公司九十一年九月三十日唐建字第○九一○○○五六六三號函
    稱：「本公司為依照公司法規定設立登記之股份有限公司，八十一年至八十四年
    屬公營事業單位」（見本院卷(五)第六九頁）。而本案被告之職稱及職務內容，亦
    經唐榮公司八十六年六月二十四日八六唐人字第○三三七五號函查復在案（見原
    審卷(三)第二、四頁），被告己○○係於八十二年一月六日完成交接，亦有該公司
    八十二年一月五日八二唐董人字第七一號函足憑（見原審卷(二)第九九頁）。有關
    唐榮公司承攬工程投標及分包程序，亦有「唐榮鐵工廠股份有限公司營建廠承攬
    國內外工程施工及購料作業程序」存卷（外放）可據，並經該公司現任營建部第
    一課課長李嘉利及第三課代課長范國晃於原審供述甚明（見原審卷(一)第一五○至
    一五三頁）。
貳、有關被告丑○○、戊○○、庚○○共同行賄；被告壬○○（與呂芳契）共同收受
    賄賂為違背職務之行為部分：
一、被告四人之辯解：
（一）被告丑○○於本院九十年七月十六日庭訊後即未到庭，依其前所述雖坦承有支
      出如事實欄所示之款項，惟辯稱：其係將款項交與戊○○，全局皆由戊○○主
      導，戊○○有介紹其與壬○○認識，但與庚○○無涉，庚○○自上開款項中取
      得的是借款。而其並無行賄之意，戊○○告以要用分標的程序來處理，但未說
      明具體的作法，究竟如何處理其並不知情，也不是其提供廠商名單去陪標的；
      且其得標之四筆勞務標均因底價過低，導致虧本。唐榮公司選商發包及擬定底
      價之過程均無不法，反而其受戊○○愚弄而支付款項，致使血本無歸，實乃受
      戊○○詐騙之被害人。又本案與其另涉之臺灣臺北地方法院檢察署先前起訴之
      中正機場二期航站之弊案（八十五年度偵字第八五一三等號，起訴書見原審卷
      (四)第七至三一頁）有連續犯之關係，係屬重複起訴，應為不受理之判決云云。
（二）被告庚○○亦否認參與本件工程之關說而獲得利益，辯稱：其與丑○○間之金
      錢往來大部分均為借貸或資助成立立法委員辦公室之用。因丑○○為人頗有義
      氣，在確定唐榮公司標到本件工程後，有給其吃紅，總計與其金錢往來有：１
      八十一年十二月二日借五百萬元、八十一年十二月二十四日借一百五十萬元、
      八十二年一月十四日及二十一日借二百二十萬元。２八十二年農曆年後給與吃
      紅一百萬元。３八十二年初，為同鄉之立法委員賴英芳在臺北成立服務處而向
      丑○○募款二、三百萬元。４丑○○簽發如附表編號５之末二張支票，乃丑○○向其借款，其轉而持該二張支票向友人梁寶麟週轉云云。
（三）被告戊○○辯稱：被告丑○○先前即已承包唐榮公司之其他工程，與唐榮公司
      之人員甚為熟稔，並無必要由其居間疏通，其並未插手本件工程，而係丑○○
      在唐榮公司得標後，自己打電話要其代為引見壬○○，並同意給付一千萬元為
      酬謝。其即介紹丑○○與壬○○認識，由其等二人自行接觸。又其於八十一年
      間即與丑○○互有資金往來，八十三年十一月尚以所經營之開南無限公司（下
      稱開南公司）股份讓與丑○○，以清償債務。又附表二編號４最後一張三百萬
      元支票之流向，實為呂芳契簽發他人之支票向其週轉八百萬元，其轉而向丑○○借了一部分，並連同自己的錢籌足五百萬元，分二、三次交付呂芳契，上開
      匯入劉建平帳戶之三百萬元即為其中一筆云云。
（四）被告壬○○辯稱：其只有在呂芳契辦公室見過丑○○一次，不知道他們在談些
      什麼，又一次丑○○自己跑到臺北會館，要其帶路去呂芳契家探訪呂芳契，還
      有一次是呂芳契向丑○○調錢，因丑○○到呂芳契辦公室不方便，故把支票交
      由其處理；其餘換本票、二次拿現金二百萬元及打電話催錢之事均不實在。另
      外戊○○匯款三百萬元，是呂芳契要還其欠款，先前因與呂芳契經營福和客運
      之關係，曾抵押貸款以資助福和客運，與賄款並無任何關係云云。
二、有關被告丑○○辯稱本案涉嫌之行賄罪，與臺灣臺北地方法院檢察署起訴在前之
    另件中正機場二期航站弊案涉嫌之違反公平交易法部分，有連續犯之關係，本案
    乃重複起訴，應為不受理之諭知云云。然被告丑○○前於原審以自白書陳稱：「
    被告眼見國醫中心巨額虧損已成為事實，彌補無望，轉而積極求商機，於八十三
    年間取得西濱野柳工程福清公司之下包來結（應為『解』之誤）救國醫中心順利
    進行，八十五年初欲取得中正機場裝修工程下包，切（應為『卻』之誤）被誤導
    涉入中正機場裝修弊案」（見原審卷(三)第二八頁正、反面），又以八十六年六月
    二十四日答辯狀陳述：「又被告因有國醫中心工程承作之虧損，故有其後擔任野
    柳隧道工程得標廠商之小包，及中正機場二期航站裝修工程覓合作廠商及下包之
    機會，以彌補損失：：：」等語（見原審卷(三)第四二頁正、反面），足見被告丑
    ○○係因本件工程虧損，方轉而亟求承包中正機場二期航站之工程，冀以獲利彌
    補財力上損失，是其並非自始即有四處行賄承包大型工程之概括犯意。又本案並
    無證據證明構成圍標事實（詳見後述），與中正機場二期航站之弊案即無從成立
    連續或牽連犯之關係，合先敘明。
三、經查：
（一）有關被告庚○○負責疏通被告未○○、被告戊○○負責疏通被告壬○○與呂芳
      契一節：
    １被告庚○○供稱：「在八十一年間，國防醫學中心第七標工程尚未開標前，丑
      ○○曾向我提及他有意借唐榮公司的牌去承攬國防醫學中心第七標工程，但是
      蔣孝勇有透過關係介紹另一家廠商與唐榮公司接洽。要我去向未○○說說好話
      ，我遂在某一天至台中全國大飯店找未○○（未○○當時已在省議會開會），
      向未○○表示丑○○有意與唐榮公司合作承攬國醫中心七標工程，雖然蔣先生
      也有推薦，但丑○○較為殷實的廠商，希望未○○考慮，未○○當時只點頭，
      並未作任何表示」（見第九六四號偵查卷第七頁反面至第八頁）、「：：：我
      只能肯定國醫七標整個過程中確有交付丑○○所支付之金錢，並轉交予壬○○
      與呂芳契，且均由戊○○負責經手，因為我與壬○○和呂芳契關係不佳」（見
      第九六四號偵查卷第三十頁反面）。
    ２被告戊○○於調查中稱：「：：：隔不了多久呂芳契就問我丑○○是否有承作
      該工程之能力，我回稱丑○○是做工程的，應該有這能力。後來丑○○便先行
      進場施工：：：在這段期間的某一天，丑○○又要求我介紹壬○○與其認識，
      隔了沒多久，在省議會臺北會館我介紹壬○○與丑○○見面後，丑○○向壬○○表示，因為已進場施作，但是與唐榮公司之合約尚未簽立：：：丑○○希望
      透過壬○○與呂芳契的關係，請壬○○幫忙，使唐榮公司儘早與丑○○簽約：
      ：：」（見第一三五號偵查卷第四三頁）、「我記得我與庚○○分別有與丑○○談國醫七標之事，我負責找壬○○、呂芳契處理，庚○○負責處理未○○，
      使丑○○可以順利取得國醫七標唐榮公司的分包：：：」（見第一三五號偵查
      卷第八八頁），於偵查中供稱：「：：：他（指庚○○）是安排介紹未○○那
      邊」（見第一三五號偵查卷第一○一頁反面），於原審供述：「他（指丑○○
      ）知道呂、嚴（指呂芳契、未○○）二人有點不合，如果嚴說好，呂那邊不同
      意施工就不順利，呂與苗是認識幾十年私交很好，我很小就認識苗，我這點很
      清楚，找到苗就可以更接近呂芳契」（見原審卷(六)第一二四頁反面）。
    ３被告壬○○供稱：「戊○○我認識，因戊○○他母親曾幫我助選，故戊○○自
      幼我即認識：：：在丑○○找我要求向呂芳契關說要取得工程時，戊○○與丑
      ○○都會在一起出現」「我知道庚○○這個人，在呂芳契任唐榮公司董事長後
      ，庚○○常用黑函的方式修理呂芳契，後來呂芳契告訴我這件事，我才知庚○○其人，也看過他一、二次」（見第一五五一號偵查卷第六五頁反面、第六六
      頁），於原審亦供認：「我們（指其與呂芳契）是同為縣議員而認識，以後我
      們同為福和客運的股東，我們都是為縣民服務的朋友」（見原審卷(三)第六二頁
      反面）。
    ４被告丑○○陳稱：「因壬○○與唐榮董事長呂芳契有三十年交情，合作三十年
      ，由苗女介紹我與呂認識」等情（見第四六三七號偵查卷第七八頁）。
    ５由此可知，被告戊○○與被告壬○○關係交好，被告壬○○又與呂芳契間之情
      誼相當深厚，而被告庚○○則與壬○○、呂芳契二人之關係較為疏遠。本件工
      程之說項，即因其等彼此間關係，而由被告庚○○負責疏通被告未○○、被告
      戊○○負責疏通被告壬○○及呂芳契。
（二）被告丑○○交付被告戊○○、庚○○共五千九百萬元之款項，由其二人統籌運
      用，其中被告壬○○、呂芳契二人經由被告壬○○收受者，有三百萬元及面額
      二百萬元之本票共十張：
    １被告丑○○於偵查中即已明確供述被告庚○○、戊○○二人因本件工程而向其
      要求包括佣金在內之六千萬元，據被告戊○○告知其中呂芳契、壬○○二人各
      要二千萬元，庚○○、戊○○二人各要佣金一千萬元，其業已大致依約陸續支
      付：
      (1)被告丑○○初於調查局供稱：「我是透過開南無限公司負責人戊○○的關係
        找上當時的省議員壬○○，為了與壬○○認識，戊○○與庚○○（合夥人）
        兩人原先向我開價新台幣六千萬元，由他們二人打點一切並保證成事：：：
        」（見第四六三七號偵查卷第七三頁反面）、「在唐榮公司得標國醫七標工
        程前，戊○○、庚○○二人即多次一起來找我，向我表示唐榮公司會標到國
        醫中心第七標工程，渠二人要幫我由唐榮公司拿一些國醫七標之工程給我，
        所以一開始向我開口六千萬元新台幣之代價，但我當時未立即同意，尚有些
        懷疑，後來在八十一年底唐榮公司果真得標國醫七標工程，庚○○、戊○○
        在得標當天即打電話找我，向我表示他們講的絕不會錯，整個工程都能由他
        們來居中介紹轉給我作」（見第四六三七號偵查卷第八五頁反面）、「依庚○○、戊○○二人向我最初所提條件，六千萬元中，庚○○、戊○○二人介
        紹費各一千萬元，呂芳契、壬○○各二千萬元」（見第四六三七號偵查卷第
        八八頁）、「另外庚○○亦分數次向我拿了約三、四百萬元，其中一部分要
        作為打點唐榮公司上下人員，使其配合國醫七標勞務標發包予致業營造公司
        之作業，一部分為贊助庚○○成立立委服務處之用。另有一次庚○○、戊○○曾同來找我，向我拿了現金二百萬元，作為八十二年中秋節致送唐榮公司
        人員吃喝花酒之用」（見第九六四號偵查卷第三七頁正、反面）。
      (2)嗣於偵查中亦稱：「因戊○○與庚○○與唐榮有十幾年交情，知道我有困難
        ，主動要幫我，他們要我拿出六千萬元給他們，由他們去打點」等語（見第
        四六三七號偵查卷第七八頁）。
    ２被告丑○○於原審調查中，依據內帳傳票釐出佣金、賄款明細及傳票（見原審
      卷(三)第一五一頁；原審卷(四)第一二一至一二九頁）：
      (1)上開內帳傳票之金額總計為五千九百萬元，受款人及爾後之流向詳如附表二
        所示，有附表二證據欄內所載之證據可憑。其中除附表二編號４最末一張
        支票之款項流進被告壬○○所使用之劉建平帳戶，編號９所示之本票十張
        為被告壬○○所收受，總計二千三百萬元外，其餘依據傳票之記載收款人均
        是被告庚○○及戊○○，總額則為三千六百萬元。
      (2)雖被告丑○○關於支出佣金、賄款之詳細情形及日期、數額，於檢調偵查中
        之歷次供述情節略有出入，惟上開行賄之始末，乃經由被告丑○○之供述，
        調查人員自銀行調取相關支票等憑證，供被告丑○○回憶後方廓出大致之全
        貌。以當時被告丑○○尚羈押於看守所中，且時間已近五年，依調查人員自
        行蒐集之事證及其回憶所為之供述，自難免有所不全。然由被告庚○○、戊○○二人經手支出包括仲介費、賄款共約六千萬元左右，並先行進場施工，
        且得以經由壬○○之介紹獲見呂芳契，並向呂芳契表達尚未締約及底標太低
        等情節，則得見其全貌。而對照被告丑○○於原審提出之支出明細，乃其具
        保返家後整理內帳所提出，自應以在原審釐出者為正確。
      (3)又證人即原竣國公司會計巳○○證稱：上開轉帳傳票均為其製單，係依據丑
        ○○口頭告知開立支票及如何記載轉帳傳票名目而製作。這些支票都是丑○○自己拿走，如果是給廠商，支票一定會有指名抬頭，且會請收到該支票之
        人在傳票上簽名表示收到。以上這些支票由丑○○自己拿走，其並不知道確
        實用等情（見本院卷(六)第二五至二七頁）。
      (4)經核對上開轉帳傳票，其中附表二編號４之四張支票（共一千萬元），先後
        出現二張不同之轉帳傳票，而二張傳票總編號相同。一張係附於原審卷(四)第
        一二三頁，上面記載：「製票日期：八十二年一月十日、科目：暫付款、摘
        要：戊○○」，另一張則係在外放市調處八十五年九月十二日查報資金流向
        表第三五頁，上面記載：「製票日期：八十二年一月六日、科目：在建工程
        ─人工、摘要：苗」。而證人巳○○證稱：上開一月十日之轉帳傳票，應係
        丑○○要其更正重做的，科目及摘要改掉，但總編號仍使用同一個號碼。其
        不知道科目時，可能會先寫暫付款等語（見本院卷(六)第二七頁）。
      (5)可見上開轉帳傳票均係於各該日期由會計巳○○製作，並非被告丑○○因本
        案查獲始事後補做，則被告丑○○依其上記載之科目、摘要，指係有關本件
        工程交與被告庚○○、戊○○等人，益屬可信。又支付廠商之支票，依證人
        巳○○前揭所稱均明確記載抬頭，然上開轉帳傳票因不知實際用途，故依照
        丑○○之指示記載，顯見並非用以支付廠商之款項。
      (6)被告戊○○雖以八十二年一月六日轉帳傳票上記載「在建工程─人工」，而
        認係支付有關工程之人工費用，並非其經手之賄款云云。惟由前揭巳○○證
        詞可知，如係支付廠商之有關工程之款項，理應不會如此記載，而由此轉帳
        傳票益足推知上開支票係因本件工程原因而支出，但並非用以支付廠商，而
        係關於工程之其他費用，則被告丑○○指係關於工程之佣金、賄款適合於科
        目之記載，實屬可信。至上開(4)更改記載之轉帳傳票，衡情係原本打算要交
        付被告壬○○，但因交由被告戊○○處理，故更改原先之記載科目。況查證
        結果，附表二編號４支票確實流向被告壬○○之子劉建平帳戶中。
      (7)被告庚○○另稱：附表二編號２支票，依轉帳傳票摘要記載「戊○○」，然
        實際上是給庚○○（見原審卷(四)第一二一頁）；附表二編號５二張支票
        ，均由其背書存入梁寶麟帳戶，但轉帳傳票摘要亦記載「戊○○」（見原審
        卷(四)第一二五頁）；而編號５至支票均非由其兌領，但轉帳傳票摘要均
        記載「庚○○」（見原審卷(四)第一二四、一二五頁），且依轉帳傳票所載完
        全沒有現金支出之紀錄，均以票據支付，與被告丑○○歷次供述不符，且有
        些轉帳傳票上只有巳○○職章及簽名，未據丑○○簽名（見原審卷(四)第一二
        八、一二九頁），可見證人巳○○之證詞不足採信，並請求函調竣國公司歷
        年董事、股東名冊，以明被告丑○○是否確有交待公司支出如此鉅款（見本
        院卷(七)第一一二至一一六頁）。惟上開轉帳傳票當時如何製作之過程已據證
        人巳○○證述綦明，支票流向並已查明如附表二所示，則被告丑○○所指示
        巳○○記載交付對象係庚○○或戊○○縱有錯置，亦無礙於上開支票何以交
        付之性質。而被告丑○○先後多次陳述現金或支票交付雖不甚一致，但既有
        可資憑據之轉帳傳票供事後回憶當時情況，自堪採信。又上開支票均確有支
        付，證據如附表二所示，實無再詢問其他董事或股東查明公司是否支出上開
        鉅款之必要。是被告庚○○所辯上情並不足採，所聲請調查之證據核亦無調
        查之必要。請求再傳訊證人巳○○對質，宜再行詰問被告丑○○，因其等供
        述已明，亦無必要。再被告戊○○及庚○○二人雖均否認上開轉帳傳票之證
        據能力，然此乃會計巳○○於通常業務過程中製作之紀錄文書，並非臨訟製
        作，自具證據能力。
      (8)又關於附表二編號５八十二年五月十五日票號ＡＨ0000000號面額
        四百萬元支票，係於八十二年五月十五日存入中國農民銀行高雄分行丙○○○二四─00000000帳號背書兌領。雖被告庚○○及戊○○均否認知
        悉或經手上開支票，經質之證人丙○○亦稱：支票背書不是其筆跡，以前為
        齊鴻營造股份有限公司，由甲○○先生處理，其與庚○○、戊○○不認識，
        應有開帳戶讓公司使用（見本院卷(五)第一一三至一一四頁）。證人甲○○證
        稱：對於上開支票已無印象，背書確實不像丙○○本人之字跡，但亦非其本
        身字跡，公司已經結束，客戶或往來廠商之支票沒有登記（見本院卷(五)第一
        八三至一八四頁）。證人雖已不記得如何取得上開支票之原因，亦未留存書
        據紀錄供參，惟以轉帳傳票記載之可信性及支票在營造業界流通之情形，仍
        堪認定用途如附表二所示。
    ３關於被告庚○○之辯解：
      (1)被告庚○○初於應訊時坦承：「我只能肯定國醫七標整個過程中確有交付丑
        ○○所支付之金錢，並轉交予壬○○與呂芳契，且均由戊○○負責經手，因
        為我與壬○○和呂芳契關係不佳」（見第九六四號偵查卷第三十頁反面），
        又於八十六年一月十六日調查局訊問，與被告丑○○對質時供稱：「在八十
        二年農曆春節後，我有陸續向丑○○拿了約三、四百萬元，一部分是請唐榮
        公司人員吃飯、喝花酒，大部分是用於成立立委服務處之用」（見第九六四
        號偵查卷三七頁反面），於偵查中供承：「（國醫七標在八十一年由唐榮標
        到後你與周向丑○○拿多少？）約是七、八百萬，是八十二年農曆春節前去
        陳的公司拿了約七、八百萬元」「這些錢（指上開七、八百萬元）是有轉交
        苗、呂二人，但都是周拿去處理的」「（八十二年過年後）我與周有去拿二
        百萬，我們各分一百萬元，又陸續去拿約三、四百萬不等，這些錢部分拿去
        唐榮公司營建部人員吃飯喝酒，部分拿去給立委蔡貴聰、葉啟田、賴英芳立
        委服務處裝潢用」等語（見第九六四號偵查卷第四四頁正、反面），雖與被
        告丑○○供述之內容，關於時間及金額等細節略有差異，惟因其應訊距案發
        時已近四年，記憶難免不全，然共同行賄以收取佣金之事實則可認定。
      (2)至其辯稱與被告丑○○間乃借款、吃紅、政治獻金等，並於原審舉證人梁寶
        麟結證稱附表二編號５末二張支票係被告庚○○持以向其周轉（見原審卷(五)
        第一一八頁），而被告丑○○於原審亦改稱：錢都是交給被告戊○○，被告
        庚○○與其之間只是借貸關係，被告庚○○於八十二年三至五月間向其借了
        約五百萬元，後來又要其贊助立法委員成立辦公室，向其拿了二、三百萬元
        （見原審卷(一)第一○八頁反面），並提出被告庚○○之還款紀錄為憑（見原
        審卷(四)第二四一頁）各云云。惟被告丑○○所提上開明細及內帳轉帳傳票中
        ，附表二編號５之傳票摘要欄記載為「戊○○、庚○○」，則其二人設非同
        時與本件工程有關，被告丑○○焉會將付給其二人之款項，記載於同一張傳
        票上？又焉會將其委由被告庚○○周轉之支票記載於同一張傳票上？況被告
        丑○○於原審調查中供稱：「（調查筆錄中稱戊○○與庚○○是合夥人？）
        我說的不是這樣，但意義是這樣」（見原審卷(二)第二十頁），是被告庚○○
        與戊○○俱參與本案，至為明確。
      (3)又被告庚○○另於本院辯稱：附表二編號２所示支票，係其向丑○○周轉現
        金所用，係短期借貸，為期約一週左右，並無任何憑據，然於還款之際，丑
        ○○派遣丁○○前往被告庚○○之公司代為收取現金；編號５最後二張支票
        ，為丑○○向其調現所開立，亦由丁○○送票至被告公司（見本院卷(七)第一
        一六頁）。惟此與被告丑○○前揭所述被告庚○○向其借錢之情明顯迥異，
        亦與上開明細所列不符。證人丁○○雖嗣於本院證稱：有替丑○○送附表二
        編號５二張支票給庚○○，另確有一次到庚○○那裡去收錢。送支票去
        那次，丑○○未告訴其原因，其猜想是借貸關係；去拿錢那次是丑○○要借
        錢或還錢也不清楚，到庚○○那裡去拿錢的次數應該是在一次以上（見本院
        卷(七)第一七○至一七二頁）。則證人丁○○對於被告庚○○與丑○○間究竟
        何以有上開交付支票及款項之原因實則並不清楚，其證詞不過證明其間確有
        被告庚○○所述之上開二筆交付而已，尚無以證明其間即係借貸關係。至證
        人梁寶麟所證周轉上情，縱係屬實，因被告丑○○簽發支票交付被告庚○○
        係於八十二年一月十七日，而該二張支票票期則分別在同年三月三十日及四
        月三十日，衡情應屬被告庚○○取票後急於獲現，自行向證人梁寶麟週轉之
        故，亦不足為有利之認定。
      (4)另被告庚○○所稱八十一年十二月二日及八十二年一月十四日、二十一日之
        三筆借款，並不在被告丑○○所提出之上開款項明細之內，與本案無涉，且
        由此可知二人間如另有借款，亦據被告丑○○於前開明細中剔除。而所謂被
        告丑○○於八十二年初給付之若干款項，是用來資助立法委員賴芳英成立辦
        公室，不過收取款項後之使用方式而已，亦不足以推翻其收取酬勞之事實。
    ４關於被告戊○○之辯解：
      (1)被告戊○○於調查中供稱：「而在唐榮公司得標後，我與庚○○才與丑○○
        談到仲介的費用，但詳細價碼若干，我現已記不起來，我現有的印象是總數
        為新台幣六千萬元左右，而我應可實得一千萬元左右」等語（見第第一三五
        號偵查卷第九八頁），於偵查中供稱：「（你媒介國醫中心之案件得到多少
        報酬？）我印象中所了解大概是七百萬左右」「（庚○○則得到多少錢？）
        詳細數目我不確定，我想大概跟我差不多」等語（見第一三五號偵查卷第一
        二五頁反面），足證被告林、周二人確有共同行賄呂、苗二人，以獲取佣金
        。
      (2)至所辯稱與被告丑○○間早有金錢往來云云，雖被告丑○○於原審陳稱：八
        十年間起二人有金錢往來，大部分是戊○○向其借錢，八十二年間戊○○以
        開南公司股份之百分之五十抵債轉讓給其清償債務，至此債務即已清償云云
        （見原審卷(六)第二四一頁反面至第二四二頁）。惟被告丑○○提出之明細、
        傳票信而有徵；而被告戊○○所辯（見本院卷(七)第七八頁）：其於八十一年
        間陸續與被告丑○○有資金借貸往來，於八十三年十一月十六日以開南公司
        之股份作價予被告丑○○，以償還前所借貸之款項，被告丑○○除自己承受
        外，部分股份轉由詹德煌及林安台承受，有開南公司股東同意書及章程在卷
        可參（見本院卷(五)第一四六至一四九頁）。嗣被告丑○○於八十四年十月退
        出開南公司，遂委由癸○○承受丑○○、詹德煌及林安台之股份，並借用楊
        天運合作金庫之支票，開立三千餘萬元交付被告丑○○所指定之午○○辦理
        相關讓渡手續，亦據證人癸○○證述在卷（見本院卷(七)第九七至一○○頁）
        ，並有八十四年十月十一日讓渡書附卷足憑（見本院卷(五)第一五○頁），惟
        二人所述資金往來及以股份作價清償之時間不盡相同。復觀上開八十三年十
        一月十六日開南公司同意書，丑○○、詹德煌各承受一千八百萬元、林安台
        承受九百萬元股份（本院卷(五)第一四六頁），而於八十四年十月十一日以總
        金額三千五百萬元讓渡給癸○○（見本院卷(五)第一五○頁），股份價格經過
        相當折抵，與原來價格並不相同，讓渡之情是否屬實已不無疑義。況縱股份
        轉讓及折計之情屬實，證人癸○○且稱：其知道戊○○與丑○○相互有資金
        往來，因為其看過有些票後面有丑○○之背書（見本院卷(七)第一○一頁），
        然被告丑○○與戊○○二人間如何另有資金借貸往來，究不得與本件賄款之
        交付混為一談，亦不表示前揭丑○○內帳傳票之記載不可採。被告戊○○另
        請求訊問證人午○○（見本院卷(七)第一七四頁）、詹德煌、林安台及被告丑
        ○○公司之總經理王剛（見本院卷(九)第一二五頁），並調取楊天運於合作金
        庫城東分行六一二五一號支票存戶八十四年十月十一日至八十五年十月止之
        銀行存款明細分戶帳（見本院卷(八)第二頁反面），核無必要。
（三）前開三百萬元即附表二編號４最末一張支票票款進入被告壬○○之子劉建平帳
      戶，為被告壬○○與呂芳契所得部分：
    １被告壬○○於偵查中即坦承其長子劉建平於七十年間即已出國，該帳戶乃其所
      使用（見第一五五一號偵查卷第四六頁反面），並於調查中供稱：「至於戊○○匯來三百萬元之事，這筆錢也是呂芳契要的：：：」（見第一五五一號偵查
      卷第四七頁）、「（三百萬元）係呂芳契向戊○○調現金軋票用，而才由戊○○匯到我兒子帳戶，再由我提現交給呂芳契」（見第一五五一號偵查卷第六六
      頁反面），於偵查中所稱：「是呂芳契：：：向戊○○調借：：：且是我幫他
      調的，而且呂也有開出支票」相符（見第一五五一號偵查卷第五三頁反面至第
      五四頁），然於原審具狀改稱：因其夫劉敦國及子劉建平於七十九年六月間向
      銀行貸款一千三百餘萬元，並以其中之一千餘萬元供福和客運經營之用，呂芳
      契因而積欠其相當債務，事後乃假手戊○○償還三百萬元云云（見原審卷(五)第
      八四頁反面），先後供述不一，已難遽信。且如係呂芳契假被告戊○○以清償
      欠款，被告壬○○又何必提領現金供呂芳契使用？尤不合情理。
    ２復參被告戊○○坦承：「我於八十二年五月二十八日匯給劉建平之三百萬元係
      壬○○要求我將丑○○給他的支票兌領後再轉交給壬○○」「我印象中是丑○○開支票給壬○○，壬○○將支票交給我，叫我幫她兌領後再匯給劉建平」「
      （這筆三百萬元）應該是國醫的錢，丑○○拜託呂董及壬○○幫他忙」等語（
      見第一三五號偵查卷第一○九頁、第一二五頁反面），與被告壬○○所辯前情
      明顯不符。且於原審先稱：該三百萬元是壬○○交由其帶給劉建平（見原審八
      十七年訴字第四四六號卷訊問筆錄），嗣改稱：該三百萬元支票，實為呂芳契
      簽發他人之支票向其周轉八百萬，其轉而向被告丑○○借了一部分，並連同自
      己的錢籌足五百萬元，分二、三次交與呂芳契，上開匯入劉建平帳戶之三百萬
      元即為其中一筆云云（見原審卷(六)第一二六頁反面），於本院稱：上開八十二
      年五月二十八日三百萬元之支票，係呂芳契開二張乙○○名義面額各二百五十
      萬元之支票向其調現五百萬元，其交付二百萬元現金，另三百萬元即依呂芳契
      之指示，直接以支票存來這二筆錢呂芳契分別開立八十二年十月二十八日、八
      十二年十一月二十六日，面額各二百五十萬元之遠期支票清償，支票屆期均有
      兌現（見本院卷(二)第三○二頁反面至第三○三頁、本院卷(七)第七二頁），而其
      世華聯合商業銀行仁愛分行存款明細分戶帳，確有上開八十二年十月二十八日
      、八十二年十一月二十六日支票存入（見本院卷(二)第三一七頁），而呂芳契之
      妻乙○○華南商業銀行中和分行南勢角辦事處000000000000號帳
      戶存款往來明細表亦有上開二筆支票存入之紀錄（見本院卷(七)第十一、十二頁
      ），又稱：「八十二年五月左右，由呂芳契向被告戊○○借款五百萬元，並委
      託將其中三百萬元直接匯至壬○○之子劉建平之臺灣中小企業銀行永和分行帳
      戶。被告戊○○自籌現金二百萬元交付呂芳契，因自有現金不足，遂另向丑○○調借款項三百萬元，按呂芳契之委託直接匯往壬○○之子劉建平之帳戶」（
      見本院卷(八)第二頁），先後供詞亦不一致，無非附和被告壬○○之說詞。則以
      款項流向及時間接近等情以觀，堪以認定係被告戊○○轉交之賄賂，而被告戊○○與壬○○上開所辯，無非以其間資金往來頻仍，將其中數筆牽強附會。另
      請求訊問證人乙○○，並請求調取上開八十二年十月二十八日、八十二年十一
      月二十六日支票影本（見本院卷(八)第二頁反面），核無必要。
（四）前開面額二百萬元之本票十張原為支票，嗣經被告壬○○要求，而簽發本票換
      回，並經由被告戊○○交付被告壬○○，二次由被告丑○○以現金換回本票二
      張，剩餘八張本票迄未兌現：
    １被告丑○○關此供述：
      (1)初於偵查中供稱：「在八十三年六月時，壬○○、戊○○、我及一位呂芳契
        之代表（呂芳契、壬○○合資之宜蘭某貨運公司掛名負責人，可能姓高）計
        四人，在省議會臺北會館壬○○的房間內，當時係呂芳契、壬○○及戊○○
        逼我履行剩下未支付之款項計約二千四百萬元，全部開支票，每個月到期二
        百萬元計十餘張支票，我們四人在壬○○房間，由我將事先依戊○○指示所
        開支票當壬○○本人與呂芳契之代表之面前，交給戊○○，而戊○○亦當著
        我面前把支票交給壬○○收下：：：」（見第四六三七號偵查卷第八八頁正
        、反面）。
      (2)再供承：「：：：這是八十三年六月間我在省議會臺北會館將總計二千四百
        萬元之支票交予戊○○，並當我面交付予壬○○後，我記得有兩張票有軋入
        提示並領款，：：：然後壬○○覺得不妥，而要戊○○將其餘支票拿回來與
        我換成本票，再交予壬○○，所以在八十三年下半年間，我開的本票陸續到
        期時，壬○○多次打電話至我公司，要求按期交付現金，因我當時資金周轉
        已較困難，故在未如期交付現金情況下，壬○○威脅我若不如期交付現金，
        則要叫唐榮公司與我終止合約，並沒收我的履約保證金，我在不得已的情況
        下，才四處湊足這兩次各二百萬元的現金，由丁○○隨護我至壬○○家中交
        給壬○○本人，壬○○在我到他家時，還問我為何拖那麼多天，：：：壬○○則反而向我表示，就是我交得慢，所以單價到現在才無法提高，在交付這
        兩次現金後：：從此我便未再交付她任何錢，而我開立之本票亦仍在她手上
        」（見第九六四號偵查卷第五五頁正、反面）。
      (3)又陳稱：「經我要求我公司提供當時之轉帳傳票顯示，我是八十二年九月下
        旬開出十張商業本票予壬○○的。應該是在八十二年五、六月間，我與戊○○、壬○○、高先生在省議會臺北會館見面，並由我開出十二張支票交予戊○○轉交壬○○，之後有一、二張有軋入戶頭，再由戊○○將剩餘的十張支
        票拿來與我換成本票：：：我上次所稱在八十三年六月間之時間係我記憶上
        的錯誤」等語（見第四六三七號偵查卷第一五一頁反面）。
      (4)於原審供稱：「我開好（本票）後，因周（英傑）怕我不相信，帶我去臺北
        會館見至苗（素芳），我跟苗訴苦說單價太低，當場我看到周給她一個信封
        ，我猜信封裡是我預先開的十張本票，苗聽我訴苦後，就幫我約了呂」（見
        原審卷(三)第十五頁）、「我給戊○○十張本票包在信封裡，戊○○在見面當
        天拿了那個信封給壬○○，我是在兩天前給戊○○，戊○○拿同一信封給壬○○，但裡面是何物我不知」（見原審卷(三)第二五六頁反面）。
    ２證人丁○○證述：
      (1)於調查局證稱：「壬○○我認識，約在三年前（詳細時間記不清楚），我的
        老闆丑○○曾多次到北縣永和或中和市之住所，由丑○○去見壬○○，我也
        有隨同進入壬○○的家中，故我認識壬○○，也有多次隨丑○○至省議會臺
        北會館找壬○○，但我並未進入臺北會館」「有記得有二次，都在晚上約八
        、九點時，我與丑○○搭乘駕駛開的車子到壬○○的家中，在永和市○○○○路旁巷中的一樓，我進到壬○○家中之客廳後即出來外面等老闆丑○○，
        這兩次丑○○都是用類似百貨公司之紙袋裝著現金，然後也另有準備禮盒，
        進壬○○家中後，出來時皆空著手，故丑○○有由我陪同下，至壬○○家中
        承攬國防醫學中心七標工程期間，壬○○有多打電話到公司，口氣很差，均
        表示若未把錢交出，則要公司倒閉關門，公司內當時的會計及李惠雯秘書均
        多次接到苗議員之電話要公司付錢。而這兩次我跟隨丑○○到壬○○家中去
        時，手提袋在公司裝現金時我都有看到，而手提袋也是由我拿到壬○○家中
        客廳的，手持手提袋時，由上方即可看到手提袋中裝的是千元鈔」等語（見
        第一五五一號偵查卷第五六頁反面至第五七頁反面）。
      (2)於原審結證稱：其前開證詞均屬實，其接過二通被告壬○○打來的電話，壬○○口氣不好地說「請你轉告你們陳董，問他到底要不要幫忙？」，另外其
        有聽李惠雯說接到壬○○的電話壬○○稱「不給，就要你們公司倒閉」等語
        （見原審卷(三)第二五七頁反面），於本院稱：以前所稱陪丑○○去找壬○○
        及看到交錢之情形均屬實在（見本院卷(六)第五三頁）。
      (3)經與被告丑○○前揭提出之明細及傳票比對，被告丑○○於八十二年八月間
        曾簽發十張支票經由被告戊○○轉交被告壬○○，再於同年九月二十六日簽
        發十張同額本票經由戊○○換回之事實應可確定。而其於偵查中供述之十二
        張支票換本票一節，應係記憶失真所致。至證人丁○○於本院雖改口稱：對
        於當時壬○○是否打電話到公司來要求付款，否則要讓公司倒閉，已無印象
        云云（見本院卷(六)第五四頁），由於事隔已久，記憶難免模糊亦無違情理，
        並無礙於確有交付被告壬○○上開款項之認定。
    ３被告壬○○於偵查中亦供稱：「後來曾有一次陳（帝國）因工程事，在八十三
      年初陳拿十幾張要（應是『票』之誤）到我省議會臺北會館來，叫我轉交給呂
      芳契，我以為呂要向陳調錢，因為呂經營福和公司、證券公司都虧錢到處借錢
      ，後來我打電話給呂，呂說我不要他的支票，要現金，所以叫我退還不要支票
       」「（當時有何人在場？）高堅翔，他原是福和副總理：：：是不是呂叫他
      去我不知道」、「：：：後來陳再來找我到我家並拿了一個禮盒，叫我帶他去
      找呂，我就陪他去呂家並提一包東西交給呂，後來第二次也是提一包東西又叫
      我帶他去呂家」（見第一五五一號偵查卷第十六頁反面至第十七頁）、「陳進
      財在八十二年間送十幾張支票到省議會臺北會館我的辦公室來時時是塞在信封
      袋裡頭還夾了一張字條（寫些什麼東西我沒仔細看）及一些書面資料，要我轉
      交給呂芳契，我即到辦公室外面的客廳打電話給呂芳契說明上情，呂芳契說：
      『我要現金用，支票不要』，我回頭向陳進財說：『他要現金或現金支票，你
      這是遠期支票他不要』，陳進財表示：『你連這些資料一起交給他就好了』，
      並留下前述裝有支票及資料等之信封袋，當天下午六、七點呂芳契來到我辦公
      室看了那袋資料及支票，呂芳契表示：『這些支票是遠期的，退還給他』，乃
      留下支票，只拿走資料，次日陳進財來電詢問，我通知他們派人來拿回支票，
      是誰拿我已不記得」等語（見第一五五一號偵查卷第四五頁反面至四六頁），
      足見其等間確有收受支票，再換本票之情事。雖被告壬○○以該等票據乃呂芳
      契向被告丑○○周轉云云，惟如有周轉之事實，呂芳契自己與被告丑○○收付
      即可，何必要全然不知情之被告壬○○介入？又何必要被告壬○○帶路，被告
      丑○○才能到呂家？又既係周轉，焉會要求換為本票？可見所辯顯為飾卸之詞
      ，不足採信。又被告丑○○及壬○○之供述，雖就時間及詳情略有出入，惟關
      於被告丑○○有交付支票給被告壬○○，又經由被告壬○○陪同到呂家等情節
      則相一致，益證被告丑○○指證交付支票又換本票之情節並非無據。
    ４至被告丑○○、戊○○、壬○○三人在臺北會館見面時，當場有高堅翔在場，
      證人高堅翔雖亦供述其在場，但並未聽到或見到索款（或支票）之事（見第一
      五五一號偵查卷第三六頁），是上開收受支票之場合高堅翔在場然未見及，則
      其等授受當係趁高堅翔不注意之際所為。
    ５被告壬○○另以八十二年十二月三十一日適為省議會五十三次會議期間，其當
      日出席會議，不可能返回臺北住處以附表二編號９之本票收受被告丑○○兌
      換之現金云云，並提出該次會議紀錄影本為憑（見本院卷(八)第十七頁）。惟依
      前揭被告丑○○及證人丁○○所述，係於上開本票陸續到期時，被告壬○○要
      求交付現金，被告丑○○湊足二次二百萬元後由丁○○陪同至壬○○住處交付
      ，到壬○○家時，尚經壬○○抱怨為何拖那麼多天等情，可見並非本票一屆期
      即赴被告壬○○家中交付現金，則被告壬○○辯以該本票屆期當日在省議會開
      會，不可能在家收受現金，已不足為其未收受上開現金之證明。況依上開會議
      紀錄係於該日上午九時開會，以臺北及省議會交通便利之情形，即或當日亦有
      可能返回臺北，益見所辯不足採信。
（五）有關附表二資金流向與被告丑○○前揭所稱呂芳契、壬○○各二千萬元、庚○○、戊○○各一千萬元之說明：
    １法務部調查局臺北市調查處九十二年三月二十八日肅字第○九二四三六一一○
      一○號函復本院，認被告壬○○、呂芳契疑與本案收受賄賂有關之資金流向（
      包含其本人及家人名義帳戶）情形為（見本院卷(七)第二至三頁）：
      (1)土地銀行永和分行劉敦國（壬○○之配偶）○四九─○○五─○二六七八─
        三帳戶於八十二年一月二十一日現金存入一百萬元、八十二年三月二十四日
        現金存入一百九十五萬元、八十二年三月二十六日現金存入一百九十萬元，
        與附表二編號２ＡＨ0000000、八十一年十二月二十四日面額一百五
        十萬元支票、編號４ＡＨ0000000、八十二年三月二十五日面額二
        百萬元支票日期相近。
      (2)土地銀行永和分行劉建平（壬○○之子）○四九─○○五─二一一七─三帳
        戶於八十二年十二月二日現金存入一百萬元、八十二年十二月三十日現金存
        入二百萬元，與丑○○攜現金至壬○○宅換回附表二編號９二張商業本
        票之日期相近；另該帳戶於八十三年二月至十一月間，亦有一百萬元至五百
        萬元不等款項存入。
      (3)被告戊○○於八十二年五月二十八日曾轉帳三百萬元至台灣中小企業銀行永
        和分行劉建平00000000000號帳戶，並於八十四年一月十五日開
        立合作金庫城東支庫楊天運六一二五一號帳戶支票（支票號碼：ＤＨ000
        0000、金額：一百五十萬元）與劉曉君（壬○○之女）。
      (4)華南銀行中和分行呂芳契000000000000號帳戶於八十三年五月
        九日轉帳存入一百萬元、八十三年十一月二日存入一百八十萬元；乙○○（
        呂芳契之妻）000000000000號帳戶，於八十二年八月二十七日
        至八十三年一月二十八日間亦有一百萬至一千萬元款項存入。
      上開帳戶往來情形，並有各該帳戶資金明細表（見本院卷(七)第四至十二頁）、
      跨行通匯清單（見本院卷(七)第十三頁）及楊天運前揭支票正、反面影本（見本
      院卷(七)第三五頁）在卷可參。
    ２除被告戊○○於八十二年五月二十八日轉帳三百萬元至台灣中小企業銀行永和
      分行劉建平00000000000號帳戶之情形，已說明如前外，本院以法
      務部調查局臺北市調查處疑係賄款之資金明細，向各該銀行調取原始存入憑條
      ，分經華南商業銀行南勢角分行九十二年五月十六日華南勢字第○一一號函、
      臺灣土地銀行永和分行九十二年四月十六日永存字第○九二○○○○二○一號
      函復在案（見本院卷(七)第十五至二三頁、第二五至三二頁），查均以各該帳戶
      名義人具名存入，無從認係由被告戊○○或庚○○存入。且前揭法務部調查局
      臺北市調查站所指劉建平土地銀行永和分行帳戶八十二年十二月三十日存入之
      二百萬元，係於附表二編號９八十二年十二月三十一日、面額二百萬元本票
      之前，亦即存入時本票尚未屆期；又華南銀行中和分行呂芳契0000000
      00000號帳戶，於八十三年十一月二日存入之一百八十萬元，其時間已在
      本案之後數月；又就八十四年一月十五日楊天運名義之一百五十萬元支票，被
      告戊○○供稱：是壬○○選議員時捐助之資金（見本院卷(七)第七二頁），被告
      壬○○亦稱：此係戊○○替其募集之資金（見本院卷(七)第七三頁），而此已遠
      在本案行賄時間之後，且金額與附表二之支票、本票無一相符，均尚難認係附
      表二所示之本票或支票轉存。
    ３而被告壬○○雖坦承使用劉敦國、劉建平、劉曉君前揭帳戶（見本院卷(七)第七
      三頁），然除附表二所示流向清晰足以認定外，尚難以上開帳戶有多筆款項存
      入，即指係賄款。是本件款項流向，認定如附表二所示，並無其他證據認被告
      壬○○及呂芳契另有取得其他款項。而被告丑○○交付給被告庚○○、戊○○
      款項以供統籌轉交，但被告庚○○及戊○○二人並未依照原本約定全部轉交，
      致有附表二各被告所得款項與被告丑○○前揭所述不一致之情形，然非得據此
      即指被告丑○○所述上情不實。
（六）被告丑○○支付賄款後，呂芳契本於唐榮公司董事長所為之違背職務之行為（
      對價關係）：
    １未經辦理手續，即任令致業公司先行進場施工：
      (1)有關廠商先行進場之規定及應辦作業程序已詳述於前。而致業公司於八十二
        年三月十一日始向唐榮公司登記為協力廠商，當時登記負責人為何育明，資
        本額為新台幣九百萬元，嗣於八十二年七月九日變更資本額為六千萬元，迄
        八十三年七月二十八日始變更資本額為二億元，經唐榮公司八十六年九月二
        十三日八六唐建一字第四二二四號函復甚明（見原審卷(五)第三頁）。然被告
        丑○○在八十二年一月十二日即已徵調致業公司工人進場施作假設工程，亦
        有八十四年一月二十七日出具之施工概況報告表附於扣案裝修勞務標分包案
        卷內（查扣編號二十），足證唐榮公司於致業公司尚未登記為合格廠商時，
        即違法任令其進場施作。
      (2)被告丑○○於原審陳稱：「我就請戊○○問呂芳契可否做唐榮的小包」「很
        難登記，我以前去試過皆不通過」「（為何得標後十多天左右你就去做假設
        工程）戊○○告訴我呂芳契同意，我尚未進場前己○○又親口告訴我，己○○亦來電催我進場」等語（見原審卷(二)第十七頁反面）。雖其前於調查局曾
        稱：「在八十一年年底唐榮公司得標國醫七標後，立即由當時營建部經理劉
        政哲通知本公司即進場施工，先行施作假設工程中工地辦公室及宿舍」（見
        第四六三七號偵查卷第一六二頁反面），惟當時擔任營建部經理者乃被告己○○，上開筆錄乃調查未詳所發生之錯誤，不足為有利於被告己○○之認定
        。且被告己○○亦於原審坦承：被告丑○○先行進場施工並未辦理作業程序
        ，其對於本件工程依約在訂約後十天開工，是否符合上開「施工購料作業程
        序」第五十二條並不清楚（見原審卷(二)第二一頁反面至第二二頁反面）。再
        被告辰○○亦於偵查中供稱：「是因他（指寅○）還沒有訂約就作假設工程
        ，所以要驅逐出場，但沒有成功，因能力不夠」「因他們向上面施壓，還向
        業主施壓」「（上面指）己○○。己○○在八十一年二月間打電話說寅○假
        反面、第三七頁），呂芳契及被告己○○違反規定任令致業公司進場之事實
        至為明確。雖被告辰○○嗣於原審改稱上開供詞是第一次應訊，其並未作此
        回答云云，核屬事後迴護被告己○○之詞，不足採信。
      (3)被告己○○嗣雖辯稱：原先是萬裕營造工程股份有限公司（下稱萬裕公司）
        進場施作假設工程，後來在選商時發現萬裕公司之資本額不足，才改由致業
        公司施作，萬裕公司與致業公司之間自己可以做結算（見本院卷(五)第一八八
        、一八九頁）。被告辰○○辯稱：其當時其任職木柵捷運處副處長，因曾有
        台大醫院施工經歷，常去聯勤總部參加開會，不可能趕致業公司出場（見本
        院卷(五)第一八八頁），而其選商時認知的是先行施作的廠商有優先參與比價
        的權利，但萬裕公司資本額不足，自己找致業公司來頂替，他們自己會結算
        （見本院卷(五)第一九○頁），均稱是合格廠商萬裕公司進場施作云云。又唐
        榮公司九十一年九月三十日唐建字第○九一○○○五六六四號函稱：「本公
        司於八十年十一月月承攬中山高速公路汐止五股段高架拓寬工程第二十八、
        二十九合併標工程」「本公司承攬該工程師辦理之勞務分包由萬裕營造工程
        股份有限公司所承攬之勞務契約計七件，其分別為擋土設施勞務部分、主體
        結構工程勞務部分、交通排水邊坡蛇籠工程勞務部分、路工工程勞動部分及
        原高速公路路肩裂縫ＡＣ刨除及重鋪工程、臨時預拌混凝土廠拆除及復舊工
        程、配合基樁試驗打設鋼板樁工程」「萬裕營造工程股份有限公司為本公司
        營建部登記之技術合作廠商（八十二年十一月十七日之後稱協力廠商），附
        七十八年八月至八十一年七月及八十一年八月至八十三年七月之營建部技術
        合作廠商登記明細表」（見本院卷(五)第四頁）。惟萬裕公司與致業公司屬不
        同公司，有不同法人格，二者進場施作資格不可混為一談，縱萬裕公司與致
        業公司於私下有何自行結算之默契，與致業公司本身得否逕行進場施作並無
        關係，尤不得違反規定私相授受致業公司進場施作。又被告辰○○雖於八十
        二年三月九日奉派國醫施工所主任，追溯於同年三月五日生效，有唐榮公司
        營建部八十二年三月九日八二唐建人字第一○四五號調派通知足參（見原審
        卷(二)第二三○頁），且參被告己○○稱：先前辰○○有到現場協助等情（見
        本院卷(五)第一八八頁），則被告辰○○自有在場驅逐致業公司出場之可能。
        是其前稱：其欲驅逐致業公司出場，但遭被告己○○質問上情應堪採信，事
        後翻異無非附和被告己○○之詞，委無可採。
    ２被告丑○○經由被告戊○○介紹認識被告壬○○，復經被告壬○○介紹認識呂
      芳契，即多次私下要求呂芳契儘速辦理分包，提高單價：
      (1)被告丑○○供稱：「在唐榮公司得標國醫七標後，戊○○在一個月左右即介
        紹苗素（芳）與我見面，我並要求壬○○要呂芳契在唐榮公司發包勞務標時
        ，按原來我報給唐榮公司勞務標之單價發包，也曾要壬○○催促呂芳契把其
        他勞務標儘快發包給我承攬（八十二年下半年），也曾要壬○○告之呂芳契
        ，把勞務標單價提高（八十三年上半年間），我與壬○○見面地點，有五、
        六次是在呂芳契辦公室，也有三、四次是在呂芳契北縣中和市（一個菜市場
        附近一棟大樓，整棟都是停車場之大樓，其頂樓係一間大套房中）住所與壬○○見的面，這幾次呂芳契也都在場，也都是戊○○帶我前往，另有二次呂
        芳契生病住院，我與戊○○去探視時，己○○及高先生也在場，而我去呂芳
        契辦公室見壬○○、呂芳契時，己○○也在場，知道我向壬○○、呂芳契要
        求之內容，但己○○並不知道壬○○向我開出之條件」（見第四六三七號偵
        查卷第一二四頁）、「我記得在八十三年下半年間，呂芳契因氣喘住仁愛醫
        院，而我去醫院二次看呂芳契，並要談判提高勞務標單價之事，這次在場的
        人均為戊○○、壬○○、己○○與高先生，呂芳契也答應我要提高單價，己○○也滿口答應會辦理，所以事後我記得我尚有與丁○○送現金二百萬元至
        壬○○住所二次」（見第四六三七號偵查卷第一二五頁反面），與於原審所
        稱：「：：：戊○○在開標後四、五個月帶我去找壬○○，這是我跟苗第一
        次見面，他二人就帶我到館前路找呂，我告訴他我已進場做了，只有投資沒
        有報酬，所以希望趕快取到合約，他說會儘快叫己○○、施工所的人辦開標
        手續，他答應要先給我一個勞務標」（見原審卷(三)第十三頁反面）、「（最
        後為何簽十張二百萬本票給苗？）：：：到了九月底、十月初我覺得鋼筋、
        勞務吃虧了，故我去找周，周帶我去找苗，再帶我去找呂，至於換本票是周
        來告訴我的：：：」「：：：我開好（本票）後，因周怕我不相信，帶我去
        臺北會館見到苗，我跟苗訴苦說單價太低，當場我看到周給她一個信封，我
        猜信封裡是我預先開的十張本票」（見原審卷(三)第十四頁反面至第十五頁）
        等語甚明。
      (2)參以證人高堅翔於偵查中證稱：「見過（丑○○）二、三次，是苗素介紹我
        認識，是二、三年前在臺北會館苗的寢室：：：有一次是我們一起去，與苗
        、陳到仁愛醫院探視呂」等情（見第一五五一號偵查卷第三九頁反面），而
        呂芳契於八十二年因病住在臺北市立仁愛醫院，時間分別為八十二年二月五
        日至十五日、同年三月五日至二十三日、同年五月十八日至六月十八日、同
        年十一月二十九日至十二月十日，經仁愛醫院八十七年六月三日北市仁醫
        歷字第二七六一號函復在按（見原審卷(六)第八一頁），上開前三次住院期間
        ，均在本件工程勞務標投標作業之前之事實，堪認被告丑○○供稱曾到探病
        時向呂芳契提及本件工程一事並非無據，足證被告丑○○供稱經由被告戊○○之媒介認識被告壬○○、呂芳契，並表達其需要等事實堪以採信。
    ３爾後並經由選商比價程序獲得四項勞務標：
      (1)本件工程中附表三編號２至５項勞務標為被告丑○○以致業公司名義承包，
        如事實欄所載之選商比價程序，均有扣案如附表三證物欄所示之證據可憑。
        有關鋼筋勞務標於八十二年八月二十三日選商時，政風室課長張懷陸建議剔
        除致業公司，爾後即有一名男子冒稱丑○○在呂芳契辦公室向其陳情一節，
        亦經證人張懷陸於原審結證甚明（見原審卷(三)第一三一頁反面至第一三二頁
        反面）。
      (2)有關選商作業程序規定已詳述如事實欄所載，致業公司於八十二年三月十一
        日方登記為合格廠商，且從未標得唐榮公司之任何工程，此經被告丑○○於
        原審供明（見原審卷(六)第二四二頁），則唐榮公司根本無從檢驗其過去之信
        用如何，被告子○○即於選商過程中一再提名致業公司。其中尤以末項裝修
        勞務標之分包案最為違反常情，證人黃啟川即施工所副主任於調查時證稱：
        「：：：就我記憶所及，致業公司所承包相關工程進度已嚴重落後之後，亦
        即八十三年七月間裝修勞務工程勞務發包，致業公司因此並未列入選商名單
        ，經本施工所提報鎮山、萬有、台灣三泰營造等三家公司參與投標，經唐榮
        公司營建部審核，仍同意致業公司參與競標，此則係公司上層決定，並非施
        工所所能決定」「當時致業公司所承攬之三項勞務標均已落後預定進度超過
        十％，經多次催告均未改善，已達終止標準」等語（見第一五五七號偵查卷
        第四八頁正、反面、第四九頁反面），並於原審調查時結證稱：其認為當時
        的「上面」指的是呂芳契，因當時呂芳契掌握所有權限（見原審卷(三)第一三
        五頁反面），雖關於呂芳契指示係其個人推測之詞，不具證據能力，然以前
        揭事證相互以參，並由經過情形觀察，堪認唐榮公司確一再有意使致業公司
        承攬本件工程之勞務標。
      (3)參酌致業公司承攬該四項之勞務標均以多次減價後願照底價之方式得標，此
        與其原來預算之價格相距甚遠，設非雙方達成協議，將來以標餘款來彌補不
        足，被告丑○○焉會明知不可為而一再減價，任令自己陷入絕境？且證人邱
        顯耀於原審亦結證稱：其親自與聞呂芳契到工地現場表示將來會將百分之四
        之標餘款挪給致業公司（見原審卷(三)第一三四頁反面），足證以後之選商比
        價分包作業程序即是為了完成書面上之合法，以達成其等間由被告丑○○承
        攬勞務標之協議。至被告寅○於原審所稱：「我進場以後大家都知道，唐榮
        呂芳契跟丑○○達成協議，但是手續還是要合法」（見原審卷(二)第十七頁）
        ，於本院所稱：「（你有聽過這個國醫工程丑○○和未○○達成什麼協議？
        ）應該有協議，應該是和呂芳契，不是未○○，那段時間是呂芳契，不是未
        ○○，但是我不知道，我在工地現場聽到的本來是整個工程要給致業做」（
        見本院卷(六)第六七頁），係其在工地聽到傳聞之消息，並非親自見聞被告丑
        ○○與呂芳契有何協議，關於如何協議之事實固不具證據能力，不足據為致
        業公司何以得標之直接證據，然由前述事證已可認定其等間確有一定協議。
三、論罪部分：
（一）核被告壬○○所為，係犯修正前貪污治罪條例第四條第一項第五款之違背職務
      收賄罪；被告丑○○、戊○○、庚○○係犯修正前同條例第十條第二項、第一
      項之非公務員關於違背職務行賄罪。而貪污治罪條例於本件行為後，業經八十
      五年十月二十三日修正公布，修正前第四條第一項第五款違背職務收賄罪之法
      定刑為無期徒刑或十年以上有期徒刑，得併科新台幣三百萬元以下罰金，第十
      條第二項、第一項非公務員關於違背職務行為行賄罪之法定刑為一年以上七年
      以下有期徒刑，得併科新台幣三十萬元以下罰金，修正後第四條第一項第五款
      之法定刑為無期徒刑或十年以上有期徒刑，得併科新台幣一億元以下罰金；而
      非公務員關於違背職務行為行賄罪（改列為第十一條第二項、第一項）之法定
      刑為一年以上七年以下有期徒刑，得併科新台幣三百萬元以下罰金（九十二年
      一月十五日未修正此條項）。經比較新舊法，二罪之罰金刑均已提高，以舊法
      較有利於被告，依刑法第二條第一項但書段之規定，應適用有利於被告之修正
      前之規定。又被告壬○○雖為當時之省議員，惟其犯本罪係因與呂芳契之私人
      情誼，而與呂芳契有共同之犯意及行為之分擔，無關其省議員之公務員身分，
      依同條例第三條，應論以被告壬○○與呂芳契均為共同正犯。而被告丑○○、
      戊○○、庚○○就所犯行賄罪，亦均有犯意之聯絡與行為之分擔，均為共同正
      犯（與被告寅○、辛○○無共犯關係，詳見後述）。
（二）公訴意旨雖認：「八十一年間國防部聯勤工兵署辦理國醫七標工程招標時，庚○○、戊○○與唐榮公司未○○視各別工程，共同基於以唐榮公司牌照供承包
      商標取工程收取管理費，並從中受賄之犯意聯絡，由庚○○、戊○○負責尋找
      合作廠商」（見偵字第九六四等號起訴書第二頁反面第四行起至第七行），認
      被告庚○○、戊○○與被告林東豐、子○○共犯貪污治罪條例第六條第一項第
      四款之圖利罪；被告庚○○、戊○○與壬○○共犯同條例第四條第一項第五款
      之違背職務收賄罪，二罪間有牽連關係而從一重論處。惟被告庚○○、戊○○
      二人乃分擔實施丑○○之行賄行為，此經丑○○於偵查中供稱：「因戊○○與
      庚○○與唐榮有十幾年交情，知道我有困難，主動要幫我，他們要我拿出六千
      萬元給他們，由他們去打點：：：」等語甚明（見第四六三七號偵查卷第七十
      八頁），則林、周二人乃與被告丑○○基於共同之犯意聯絡，期以行賄被告壬○○及呂芳契為手段，以順利承攬本件工程之勞務標，並無證據可資證明被告
      林、周二人乃事先與唐榮公司人員商定視各別工程出借牌照，供他人承攬大型
      工程。而被告庚○○與戊○○與被告丑○○乃共同對於違背職務之行為行賄，
      乃對唐榮公司承辦人員要求違背任務行為，並無與被告己○○、子○○有共同
      圖利之犯意聯絡以遂行目的，被告庚○○、戊○○亦然，是亦無證據可資認定
      被告庚○○、戊○○與被告己○○、子○○有共同圖利之犯行。且觀同條例第
      十條（修正後第十一條）之行賄罪，其法定刑遠較上開圖利罪為輕，則行為人
      就違背職務之行為行賄時，僅論以較輕之行賄罪，未行賄時，殊無反論以較重
      之圖利罪。是此部分起訴法條容有未洽，應予變更。
（三）本案係因八十五年五月間不詳人士以假名向臺灣臺北地方法院檢察署檢舉本件
      工程涉及不法，經法務部調查局臺北市調查處初步查證後，適被告丑○○因另
      涉他案，避居新加坡時，為調查人員遞解回國後，被告丑○○於偵查中自白其
      行賄犯行而循線查獲，此經證人即承辦之調查員陳憲楨、黃兆儀於原審結證甚
      明（見原審卷(四)第三二三頁正、反面），爰依修正前貪污治罪條例第十條第三
      項後段規定減輕其刑。
四、原審認被告丑○○、庚○○、戊○○、壬○○所犯罪證明確，予以論罪科刑，固
    非無見。惟查：（一）原判決引用證人黃啟川所稱：其認為「上面」係指呂芳契
    ，被告寅○所稱：其進廠以後大家都知道，唐榮公司呂芳契有跟丑○○達成協議
    等語，為認定唐榮公司早有意使致業公司承作及選商比價分包作業程序係為了完
    成形式上書面合法之證據（見原判決第十九頁正面）。惟其等上開所述，並非親
    身見聞，而為個人推測或聽自他人之傳聞，不得據資為證，於論證上尚有未合。
    （二）依據原審論罪科刑之法條，法定刑並無罰金罰鍰提高標準條例之適用，然
    原判決於據上論斷欄引用罰金罰鍰提高標準條例第一條前段之規定，亦有未合。
    公訴人就被告庚○○、戊○○部分提起上訴，認其二人應成立共同受賄罪；被告
    四人上訴，否認犯罪，雖均無理由，惟原判決既有可議，自應由本院予以撤銷改
    判。爰審酌：
（一）被告壬○○身為民意代表數十年，素孚民望，理應盡其職守，為民造福，乃竟
      藉其與呂芳契之深厚情誼，與呂芳契共同以唐榮公司承攬之重大工程為籌碼，
      從中收賄，牟取個人之利益，予以不肖商人有可鑕營之機會，並間接影響工程
      品質，破壞社會正義，遺害深遠，爰如檢察官求刑，量處有期徒刑十二年，並
      宣告褫奪公權八年。至所得財物新台幣七百萬元（附表二編號４支票已存入
      三百萬元、附表二編號９本票已兌換四百萬元）及附表四所示之本票八張
      ，均應予追繳沒收，而上開七百萬元因未扣案，如全部或一部無法追繳時，以
      其財產抵償之；附表四（即附表二編號９至）所示之本票八張，如全部或
      一部無法追繳時，追徵其價額。
（二）被告丑○○不思正常營運，以行賄為手段達其包攬工程之目的，於工程界有不
      良示範，影響視聽，惟於偵審中提出行賄事證，態度尚可，檢察官求處有期徒
      刑一年六月尚屬相當，爰予量處有期徒刑一年六月，並宣告褫奪公權一年。
（三）被告庚○○、戊○○二人利用官員之貪婪，居間鑽營，無視法令，予取予求，
      並藉機營私，犯後毫無悔意，爰各量處有期徒刑五年，並宣告褫奪公權四年。
五、不另為無罪之諭知部分：
（一）公訴意旨以：「八十一年：：：適丑○○、寅○有意承攬該工程，但因致業公
      司不符投標資格不得其門，庚○○、戊○○與丑○○接頭，表示利用符合資格
      之唐榮公司名義，標取承攬上開工程，再由唐榮公司以選商方式暗中配合致業
      公司，使致業公司實際承攬國醫七標工程。八十一年十二月底國醫七標工程開
      標前，丑○○支付部分款項後，庚○○自己○○取得該工程標單影本，轉由丑
      ○○交給邱顯耀負責核算工程施作成本，再由庚○○轉給己○○，己○○輾轉
      交待卯○○、子○○作為唐榮公司算填投標金額之依據，子○○加計毛利百分
      之十二之間接成本（即唐榮公司管理費利潤），填載建議投標價格，由庚○○
      私下通知未○○在標單上填載實際投標金額，同年十二月底唐榮公司果以三十
      億九千八百萬元標得國醫七標工程」一節（見第九六四等號起訴書第二頁反面
      第四至第十行、倒數第三行至第三頁第四行），經查尚無證據可資證明此部分
      事實（詳見後述），惟此與前揭有罪部分乃同一事實，為單純一罪，自毋庸另
      為無罪之諭知。
（二）公訴意旨略以：八十二年初致業公司先行進場施作假設工程，被告即工務所主
      任辰○○竟基於索賄之犯意，藉詞致業公司尚未與唐榮公司訂立承攬契約及其
      已向聯工署報停工為由，要求致業公司停工退場，私下則對派駐工地人員即被
      告庚○○之弟辛○○表示索賄二百萬元，始准進場施工之意。被告辛○○將上
      情告知被告丑○○，被告丑○○、庚○○為恐無法順利取得國醫七標各項分標
      工程，同年二月間農曆除夕前，被告丑○○命會計提領二百萬元現金交被告辛○○，被告辛○○亦居於行賄之犯意聯絡，將其中一百五十萬元攜至工地親自
      交給被告辰○○，餘五十萬元則購買禮品分贈唐榮公司上下員工，此後致業公
      司即獲順利續行施工」一節（見第九六四等號起訴書第三頁第七至第十四行）
      一節，經查尚無證據可資證明此部分事實（詳見後述），惟此與前揭有罪部分
      乃同一事實，為單純一罪，亦毋庸另為無罪之諭知。
（三）公訴意旨另以：「嗣呂芳契到美國拉斯維加斯，戊○○亦通知丑○○要索美金
      二十萬元，丑○○折算約五百萬元亦由戊○○交壬○○轉給呂芳契」一節（見
      第九六四等號起訴書第三頁反面第二、三行）。雖被告丑○○於檢調偵查中即
      已指出上情（見第四六三七號偵查卷第八七頁反面、第九五頁、第九六四號偵
      查卷第三八頁），於原審調查時仍堅稱確有上情（見原審卷(三)第十四頁反面）
      ，而被告庚○○亦供稱：「我確定確有此事，戊○○曾向我談及此事，那次是
      呂芳契先行出國赴美，壬○○隔幾天才跟著出去，至於戊○○有沒有出國及如
      何交付，我不清楚，戊○○也沒有向我說明這筆錢的數額」（見第九六四號偵
      查卷第三八頁反面）。惟被告壬○○、戊○○、庚○○於原審均否認有上開情
      事，而參被告呂芳契、戊○○於八十二年間出境到美國之時間，呂芳契為八十
      二年十月五日至十月二十三日，被告戊○○為同年五月三十日至六月七日、同
      年九月二日至九月十五日，此有呂芳契之入出境紀錄（見原審卷(三)第二一二頁
      ），被告戊○○之入出境紀錄（見原審卷(四)第二六三頁），二人出境之時間並
      不一致，如何收付該美金二十萬，即有疑義。又呂芳契於該等期間出國係經臺
      灣省政府核准赴法國出席國際鋼鐵協會第二十七屆年會，會後並順道前往瑞士
      、美國考察不銹鋼熱軋設備及技術，有唐榮公司八十六年九月十九日八六唐人
      字第五○五七號函可參（見原審卷(五)第一○二頁），亦查無呂芳契曾前往拉斯
      維加斯之事實。再被告丑○○亦未舉出上開二十萬美金賄款之來源，是其此部
      分之供述即難予遽採。又被告庚○○於檢調所為之供詞，屬傳聞而來，自無證
      據能力。此部分犯罪事實亦屬不能證明，惟此與前揭有罪部分亦屬同一事實，
      為單純一罪，毋庸另為無罪之諭知。
六、被告丑○○經合法傳喚，無正當理由不到庭，爰不待其陳述，逕行判決。
參、被告己○○、子○○共同圖利部分：
一、訊據被告己○○、子○○均矢口否認有右開犯行，
（一）被告己○○辯稱：其於八十二年一月六日才奉派交接營建部經理，本件工程之
      投標作業係於其到任之前，其並未參與，爾後致業公司進場施作也在其到任之
      前，授意者另有其人。至分包程序完全由選商小組依法而為，非其一人可隻手
      遮天，縱認呂芳契與丑○○有何協議，亦非其所可得知。雖偵查中其曾供稱有
      壓力，惟此並非意謂有圖利致業公司之意。且本件勞務標丑○○均是減價得標
      ，後來致業公司因承包本件工程導致周轉不靈，且因進度落後而遭終止契約，
（二）被告子○○辯稱：其辦理相關程序悉依上級之命承辦，原來在第一課時只負責
      投標作業之文書工作，估價是另一組人在做，調到第三課時，寅○會打電話來
      問工地的選商資料送來了沒有？有無致業公司？其都只是回答有或沒有，且向
      來不知這是祕密。
二、惟查：
（一）被告己○○迫於壓力，而生圖利致業公司之犯意；被告林志寬亦明知呂芳契意
      使被告致業公司承攬勞務標：
    １被告己○○於調查時坦承：「唐榮公司因為係省營單位，省議會掌握公司的預
      算權，所以唐榮公司的營運每每受到省議員的壓力。我在營建部擔任經理辦理
      國醫七標五個勞務標選商比價作業之前，也遭受到同樣的壓力，國醫七標五個
      勞務標辦理選商發包之前，壬○○數次到呂芳契董事長八樓的辦公室找找，壬○○每一次來找我都是在館前路六十五號八樓董事長辦公室，董事長呂芳契也
      都在時，其間有幾次丑○○也在場，壬○○多次向我要求國醫七標給丑○○一
      個機會，要求我給丑○○方便。省議員壬○○當著呂芳契、丑○○的面前向我
      提出這樣的要求，對我辦理督導國醫七標五個勞務標之選商發包產生極大的壓
      力，而不得不將致業營造廠股份有限公司列入選商名單中，但營建部都是依照
      公司管理規則來辦理國醫七標五個勞務標之選商發包的」（見第四六三七號偵
      查卷第一九三頁反面），於偵查中供稱：「丑○○在八十二年時有黑道勢力之
      背景，他們辦公室工地來談時，我們自然就有壓力，且另有苗議員及呂董之壓
      力，所以我們不得不將之列入選商名單，不過他公司也是合乎公司規定」（見
      第四六三七號偵查卷第二○七頁）、「這部分過程確實有發生過比價不夠確實
      之情形」「選商作業事實上有省議員壬○○壓力、呂董事長壓力及丑○○、寅
      ○兄弟給我們壓力，這壓力包括工地及營建部之人員，在比價審核之階段，事
      實上是做一表面作業處理出來，目的就是要讓丑○○之致業公司來得標」（見
      第四六三七號偵卷第二一一頁）、「選商有時是工地主任找廠商進來，經選商
      小組認為可以，我也只有照批准，而有時找的廠商來陪標，選商小組處理好，
      我也照批，另外有時長官或議員等壓力指定廠商要得標，也是由選商小組去負
      責排除後審定，我也照批」等情綦明（見第四六三七號偵查卷第二一二頁）。
    ２參以被告丑○○於調查時陳稱：「在八十三年年底及八十四年初呂芳契退休前
      ，我二次找呂芳契理論，表示原合約單價如此低，我怎麼做都賠，而我該做的
      （即該給的錢）都已做出來了。呂芳契兩次都有把唐榮公司營建部經理己○○
      及一位副總經理（名字記不起來）叫到呂芳契之辦公室協調，並指示己○○等
      人要把勞務標單價設法提高，己○○均表示『他會想辦法』，但己○○始終沒
      有作到，而此期間己○○亦多次至我辦公室與我協調，每次都同意提高單價，
      但都還是沒有作到：：：」（見第四六三七號偵查卷第八八頁反面、第八九頁
      ）、「另有二次呂芳契生病住院，我與戊○○去探視時，己○○及高先生也在
      場，而我去呂芳契辦公室見壬○○、呂芳契時，己○○也在場，知道我向壬○○、呂芳契要求之內容，但己○○並不知道壬○○向我開出之條件」（見第四
      六三七號偵查卷第一二四頁）。且被告己○○於原審調查亦坦承：其在呂芳契
      的辦公室見過丑○○一、二次，丑○○大部分是來要求訂約等情（見原審卷(二)
      第二三頁）。
    ３被告子○○於調查中亦供承：「而到了成立預算前後，工地人員均傳言本工程
      係由丑○○與本公司配合，所以我知道國醫七標工程之配合廠商就是丑○○」
      （見第三三二○號偵查卷第十七頁反面），雖關於丑○○與唐榮公司之間關係
      如何係屬傳聞，然由其陳述可知因認彼此有所協議，而確有本件行為之動機，
      足證被告己○○、子○○均對於呂芳契有使丑○○經營之致業公司承攬本件工
      程之勞務標之意圖甚為瞭然。
（二）未經辦理手續，即任令致業公司先行進場施工：
    １此部詳前揭貳、三、（六）、１所述。
    ２雖被告己○○指稱致業公司進場施作非其授意，惟被告丑○○已指明被告己○○一再要求其進場施作，業已詳述於前。且自致業公司進場施作工程，迄八十
      二年九月二十日致業公司標取第一個鋼筋勞務標，時間長達九月，被告己○○
      身為營建部經理，對此公司重要工程之工地現場乃由一未訂契約之承商施作，
      焉得諉為不知？
    ３被告等人均自承先行施作廠商有優先比價權，從而任令致業公司先行進場，即
      在使其取得形式上之優勢。
（三）有關被告己○○、子○○任令致業公司人員積極參與分標預算及分包作業，甚
      至洩漏選商過程所提出決議之廠商名單，並以完整之選商文書作業，配合致業
      公司以合法之方式取得本件工程之大部分勞務標：
    １如前貳、二、（六）、３所述。
    ２被告丑○○供稱：「（唐榮公司得標後）即由邱顯耀配合唐榮公司國醫工務所
      主任、副主任等，將國醫七標工程分成材料標約三十個標、勞務標五個標，並
      個別核算底價，由邱顯耀提供各標之報價予唐榮公司國醫工務所：：：」（見
      第四六三七號偵查卷第五九頁），被告辰○○亦供稱：「大約八十二年二、三
      月期間，本所先行編列出分標預算後，呈送預算至上級後，其預算內容為邱顯
      耀知悉後，不甚滿意，營建部未核閱，即於八十二年四月間，以盈餘不足需要
      而退回，邱顯耀於八十二年四月間，也提供一分其自製的分標預算（含材料、
      勞務）予黃啟川向我，要我照著其所提供之分標預算上呈，但我：：：未予採
      用」「當時營建部經理己○○曾到工地找我，詢問為何分標預算不照邱顯耀的
      版本來編製」（見第一五五七號偵查卷第九頁正、反面）。證人黃啟川於調查
      時證稱：「八十二年三月我奉命開始編列本工程預算，八十二年四月間邱顯耀
      程唐榮公司上面已決定由致業公司承作，相關預算要我參考，：：我就予以擱
      置不予採用，另行製作預算」「上面係指董事長兼總經理呂芳契」（見第一五
      五七號偵查卷第四八頁、四九頁），足證被告己○○事先即任令致業公司積極
      參與分標預算之作業。
    ３又丑○○供稱：「勞務標之發包作業均由我指示寅○、邱顯耀轉知唐榮公司國
      醫工務所，邀標廠商多指定進耀、泉安、宏義等營造公司陪標」（見第四六三
      七號偵卷第六一頁反面），被告寅○供稱：「工務所主任辰○○及接任之陳瑞
      源均會將他們計劃的選商名單拿到致業公司國醫工地辦公室，詢問本公司意見
      ，而本公司均係要求選商名單列為致業公司、進耀公司、泉安公司等，但辰○○在陳報選商廠商時，並未完全照本公司所要求之名單來簽報，故本公司在知
      悉各勞務標選商名單經選商小組核定時，均由營建部第三課承辦人子○○通知
      ：：：」（見第四六三七號偵查卷第一六四頁反面）。而被告子○○於偵查中
      亦坦承：「辰○○第一次簽請三個勞務標的建議名單，並未指定三家，而是將
      公司選商名單中符合資格的全部列入一張表給我，我沒法辦理，所以退回請他
      最少簽三家，此時寅○就叫我在工務所提供的名單裡指定幾家，我說不是我的
      權責，我就再退回去請辰○○重新簽報，劉再重新簽報三家，後來寅○知道第
      二次簽上來的名單後與他提供的名單不一樣，他就說要找高層的人來協調」「
      （選商小組核定後寅○有無再找你）我通知領標單之前他就問我（打電話）選
      商小組選定的是幾家，我就告訴他幾家，並叫他們等通知」「：：：當時我告
      訴他（指寅○）直接去問經理，經理就把電話轉出來說我比較清楚，所以我直
      接就告訴他」等語甚明（見第三三二○號偵查卷第三三至三四頁），且被告子
      ○○於偵查中聲請交保時具狀陳稱：「被告於完成選商作業後，通知施工所及
      膺選廠商前來購領標單文件，期間致業公司陳副董根先生數次來電洽詢相關廠
      商，並稱係經理轉知詢問我比較清楚，當時未加深思且未再求證，遂告之」（
      見第二二五號聲他卷第四頁反面），是致業公司方面由寅○積極介入選商作業
      ，期以所提供之廠商陪標達成致業公司得標目的之事實，及被告己○○與子○○均有意洩漏選商過程所提名或決議名單之事實均堪認定。雖被告丑○○、寅
      ○於原審均否認有提供廠商陪標之情事，被告子○○於原審亦改稱只是在寅○
      打電話來問施工所有無提報廠商及名單上有無致業公司時，告知有或沒有云云
      ，均係事後卸責之詞，委無可採。
    ４有關上開選商過程所提名或決議之廠商名單是否祕密事項：
      (1)被告己○○、子○○均否認上開名單係祕密事項，辯稱：唐榮公司向來不以
        祕密處理。惟於選商過程中，如外界獲悉可能獲選之廠商名單，即可讓有意
        圍標者可以確定其應排除之對象，致產生圍標之弊端。證人即唐榮公司政風
        室課長陳怡雲於原審亦稱：上開事項依慣例是要保密的，如同唐榮公司為了
        防弊在上開「施工購枓作業程序」中規定比價通知單應以密封處理般（見原
        審卷(三)第二五三頁反面）。是被告己○○、子○○二人洩漏中華民國關於國
        防以外之祕密，亦可認定。又本件工程勞務標之比價過程中，均未依前開「
        施工購料作業程序」之規定，既未使用「比價通知單」以密封處理，避免洩
        密，也未另備「通知單登記冊」，詳細登記以備查考，此見諸扣案如附表三
        所示證物至為明確。
      (2)至唐榮公司九十一年三月二十日唐建字第○九一○○○一四一五號函稱；「
        本公司在承攬業務時向業主投標前之估價作業，為求能獲知當時之市場行情
        ，乃廣泛探詢相關廠商，請其提供價格資料，以求較確實掌握是時之可能行
        情，供投標前估價之參考，因此投標前亦可由未登記合格之廠商提供相關價
        格資料。投標前廠商所提供之成本分析資料或報價資料，本公司僅作為估價
        之比較參考，並不具任何拘束力。又查公司之投標作業程序中，對於廠商之
        訪價、報價資料，不需要提陳總經理。是項資料係領標前之參考，本公司並
        無規定需建檔、保管、移交」（見本院卷(六)第一九二頁），係指開標前之訪
        價、報價資料，不以祕密處理，與本件被告己○○、子○○而洩漏之選商過
        程所提名或決議之廠商名單並不相同，自無從據以認非屬祕密事項。
      (3)又被告己○○以：施工購料作業程序第十八條規定「通知廠商參加比價，應
        使用『比價通知單』以密封處理，避免洩密，並另備『通知單登記冊』，詳
        細登記以備查考，如因緊急需要，得以電話先行通知，但仍須備該『通知單
        』，以便該廠商代表前來領取圖說及標單時，交由該代表簽收」（見本院卷
        (九)第五九頁），另機關營繕工程及購置定製變賣財物稽察條例第十八條規定
        「開標及比價前，對於預估底價及各商號所投標價，應嚴守秘密」，而對領
        標、投標廠商名稱、家數之保密措施無規定，可見上開提名或決議之廠商名
        單並非祕密事項云云（見本院卷(八)第三四、四二頁）。然依證人陳怡雲前揭
        所證與以廠商名單保密之功能性及目的性觀之，堪以認定係屬祕密事項。而
        所謂緊急時得以電話先行通知廠商，不過通知方法而已，與祕密事項之認定
        無關。
（四）另被告子○○以其係約僱幫工程司，並非公務員，又唐榮公司承攬本件工程乃
      私經濟行為，非屬公務云云。然唐榮公司是時為省屬公營機構，已如前述，承
      攬國家公共工程為其主要業務之一，是以唐榮公司承攬本件工程自是公務之一
      環（最高法院四十一年台特非字第二一號判例參照）。又貪污治罪條例所指之
      公務員，舉凡各機關之僱員、丁役皆是，至其是否與公務員任用法上或公務員
      懲戒法上之公務員條件相合，則非所問（最高法院七十九年台抗字第三七二號
      判決參照）。故被告子○○既係依唐榮公司內部之職員分配法令從事公務，自
      屬貪污治罪條例上之公務員，所辯上情並無足採。
三、本件行為後，貪污治罪條例第六條第一項第四款之圖利罪業經修正公布，原規定
    ：「有左列行為之一者，處五年以上有期徒刑，得併科新台幣一百萬元以下罰金
    ：四、對於主管或監督之事務，直接或間接圖利者」，嗣於八十五年十月二十三
    日修正為：「有下列行為之一者，處五年以上有期徒刑，得併科新台幣三千萬元
    以下罰金：四、對於主管或監督之事務，直接或間接圖私人不法之利益者」，繼
    於九十年十一月七日修正為：「有下列行為之一者，處五年以上有期徒刑，得併
    科新臺幣三千萬元以下罰金：四、對於主管或監督之事務，明知違背法令，直接
    或間接圖自己或其他私人不法利益，因而獲得利益者」，將原主觀上有圖私人不
    法利益之意思，客觀上將該犯意表現於行為即屬圖利既遂之規定，修正為明知違
    背法令，並「因而獲得利益」之結果犯。前開行為有違法令之規定，固無疑義，
    然被告丑○○辯稱：其承攬本件工程之四項勞務標均減價得標，最終以虧損收場
    ，乃其圖利唐榮公司，非圖利於致業公司云云。惟致業公司已得標取得上開工程
    施作，即依契約取得領取工程款之債權，亦即業已獲得利益，此不因得標金額是
    否足敷成本而有不同。觀諸貪污治罪條例中關於不法行為獲取之客體，有「財物
    」及「不正利益」。而圖利罪所圖得之「不法利益」，與修正後同條例第十二條
    第一項「犯第四條至第六條之罪，情節輕微，而其所得或而圖得財物或不正利益
    在新台幣五萬元以下者，減輕其刑」合為觀察，上開「不法利益」固須以可得計
    算之金錢價值衡量，而作為判斷得否減刑之基準，然「不法利益」之客體究係「
    財物」或「不正利益」，應由該「不法利益」之實質內涵具體認定，當不以已獲
    取可見之財物為限。是上開得標依契約所生之利益，有其得標價格可資計算有形
    之價值，雖嗣因致業公司工程進度嚴重落後，終致唐榮公司陸續發函予以終止契
    約，有唐榮公司函在卷可參（見原審卷(五)第一八九至一九一頁），惟先前即已因
    契約而獲取利益，自不因事後終止契約未取得全部工程款即反認並未得利。況其
    他週邊利益，諸如取得依序承包其他材料或勞務標之優勢，或仲介其他小包商從
    中抽佣等實質上之好處，亦屬因契約所衍生無形或預期利益之所在。又得標價格
    與一般市價相較，應依貪污治罪條例各罪之犯罪構成要件觀察是否逾越一般市價
    始屬違法，如該條例第四條第一項第三款之「建築或經辦公用工程或購辦公用器
    材、物品，浮報價額、數量、收取回扣或有其他舞弊情事者」，則超逾一般市價
    即屬舞弊之情形，而與一般市價相當可認係合理價格而無舞弊情事。惟於圖利罪
    之情形，應不以得標價格與一般市價相當為其不法內涵之必要條件。以本件情形
    而言，以違背職務之方法使致業公司得標簽約俾得施作工程，亦即以其得標手法
    已有損公務執行之公正與廉潔，而亦確獲取得標所生之不法利益。是此不法利益
    應整體以觀，而不以超逾一般市價作為圖利不法內涵之判斷基準；且惟有如此，
    於同條例第十二條第一項減輕其刑之情形，始足判斷情節是否輕微之全貌。最高
    法院九十二年度台上字第三四○六號判決認：「修正後貪污治罪條例第六條第四
    款、第五款所謂『圖自己或其他私人不法利益，因而獲得利益者』之『利益』，
    係指一切足使其本人或其他第三人（包括自然人及法人）之財產增加經濟價值者
    ，包括現實財物及其他一切有形、無形、積極、消極之財產利益而言」，亦同此
    意旨。故本件並不因被告丑○○所稱減價得標後以虧損收場，即認並未獲取利益
    。則本件行為於修正前後均該當圖利罪之構成要件，經比較新、舊法之適用，修
    正後之法定刑較行為時之法定刑為重，依刑法第二條第一項但書之規定，應適用
    行為時之法律即八十一年七月十七日修正公布貪污治罪條例之規定。
四、核被告己○○、子○○所為，均係犯修正前貪污治罪條例第六條第一項第四款之
    圖利罪及刑法第一百三十二條第一項之洩漏國防以外之祕密罪。公訴人雖未引用
    刑法第一百三十二條第一項之罪名，惟其犯罪事實已述及，顯係漏引，應予補明
    。二人間互有犯意之聯絡及行為之分擔，均為共同正犯（與被告未○○、卯○○
    、辰○○無共犯關係，詳見後述；與被告庚○○、戊○○亦無共犯關係，已詳前
    述）。所犯上開二罪間，有方法結果之牽連關係，應從一重之圖利罪論處。
五、原審就此部分認被告己○○、子○○二人所犯事證明確，予以論罪科刑，固非無
    見。惟被告丑○○雖係致業公司之負責人，然得標施作之主體為致業公司，而公
    司為法人，公司負責人為自然人，二者在法律上並非同一人格主體（最高法院九
    十二年度台上字第九六九號判決參照）。是本件圖利之對象為致業公司，而非被
    告丑○○個人。原判決將二者混為一談，認圖利之對象為被告丑○○，自有未洽
    。被告二人上訴，否認犯罪，雖無理由，惟原判決此部分既有可議，自應由本院
    予以撤銷改判。爰審酌被告己○○身為唐榮公司營建部主管，肩負營建業務之正
    常推動並工程品質之維持與提昇，理應把持關卡杜絕干擾，乃竟屈承上意，附和
    苟且，致不肖廠商有可鑽營之機會，惟考量身為工程界精英，參與國內多項公共
    工程如關渡大橋（有獎懲令為據），畢生奉獻其專業，並其與基層作業之被告子
    ○○，身處行政倫理遵行不悖之省屬公營機構中，期其等違抗上命誠屬不易等及
    被告二人犯罪之動機、目的、手段，犯罪時所受之刺激及其品性、生活狀況、智
    識程度、犯罪所生之損害、犯後態度等一切情狀，認其等犯罪之情狀足以引起一
    般之同情，顯可憫恕，量處最輕本刑猶嫌過重，爰依刑法第五十九條規定酌量予
    以減輕，均量處如主文所示之刑，並依法宣告褫奪公權如主文所示。
六、不另為無罪之諭知部分：
（一）公訴意旨以：「八十一年十二月底國醫七標工程開標前，丑○○支付部分款項
      後，庚○○自己○○處取得該工程標單影本，轉由丑○○交給邱顯耀負責核算
      工程施作成本，再由庚○○轉給己○○，己○○輾轉交待卯○○、子○○，作
      為唐榮公司算填投標金額之依據」（見第九六四等號起訴書犯罪事實欄（三）
      前四行）。經查尚無證據可資證明此部分事實（詳見後述），惟此與前揭有罪
      部分乃同一事實，為單純一罪，毋庸另為無罪之諭知。
（二）公訴意旨另以：被告子○○告訴寅○選商名單，讓丑○○得以協調選商名單內
      之廠商配合投標比價，被告丑○○協調呂芳契，指示被告己○○於選商小組審
      查鋼筋等勞務標時，在選商名單公文書上加列被告丑○○囑意之宏義與鎮山公
      司，被告子○○在選商作業時（起訴書誤載為比價作業）故意以偽造大山營造
      公司無意比價之意旨於上開公文書，排除大山等公司參與比價，終使被告丑○○順利以致業公司名義承攬該工程之鋼筋、模板、假設工程三個勞務標，因認
      被告己○○、子○○另涉偽造文書之罪嫌。
    １公訴人認定此部分犯行，無非以前揭參之二（三）３、４所示事證及致業、宏
      義二家公司之合作協議書與證人即大山營造公司負責人徐迎將於偵查中證稱：
      其及大山公司不曾向唐榮公司表示不願參加比價，根本沒人通知比價，亦無回
      絕比價一事等語為據。
    ２惟被告丑○○與寅○雖向被告己○○、子○○探詢選商名單，然：
      (1)被告丑○○於偵查中供稱四項勞務標其所提供陪標之廠商為：假設勞務提供
        進耀公司、鋼筋勞務提供鎮山、宏義、進耀三家公司、模版勞務提供進耀、
        宏義二家、裝修勞務提供泉安、宏義二家公司等語（見第四六三七號偵查卷
        第一七五頁反面至一七六頁），但實際最後選定之邀標廠商，於假設勞務是
        宏義、茂泰、致業公司，鋼筋勞務是致業、鎮山、宏義公司，模版勞務是致
        業、進耀、宏義公司，裝修勞務是致業、泉安、宏鎰公司，與被告丑○○所
        述陪標廠商未盡相同。設果如被告丑○○之意願，有陪標圍標之情事，當不
        致發生唐榮公司選定之廠商與被告丑○○提供之廠商並不一致之情事，此外
        別無事證證明該等比價程序，是以陪標、圍標之方式進行。
      (2)證人徐迎將於原審結證稱：因時間太久，其於檢調所為之證詞是錯誤的，經
        其事後查證，方才發現其公司有接獲唐榮公司關於本件工程結構及模版勞務
        標之邀標通知。因其授權公司總工程師顧篤浤決定是否參與比價，故不知公
        司有接獲上開通知。而公司接獲通知後是由總務齊春桂予以回絕的。證人齊
        春桂亦結證稱：是其向唐榮公司請假的，在結構勞務標是以書面請假單請假
        ，在模版勞務是以電話請假等語（見原審卷(三)第二五一頁反面、原審卷(四)第
        二二○頁正、反面），並有各該請假單及請假電話記錄原件附於扣案之結構
        勞務分包卷及模版勞務分包卷可憑（見附表三編號１、４所示之證物）。足
        證證人徐迎將初於偵查中所為之證詞並非正確，乃其個人不知情所致。此外
        亦查無被告子○○故意記載不實之事證。
    ３依上說明，此部分犯罪亦不能證明，惟與前揭有罪部分乃同一事實，為單純一
    罪，自毋庸另為無罪之諭知。
乙、無罪部分：
壹、被告寅○行賄部分：
一、公訴意旨略以：被告寅○為致業公司副總經理兼工地負責人，與被告即其弟丑○○有意承攬本件工程，但因致業公司不符投標資格不得其門，被告庚○○、戊○○與被告丑○○接頭，表示利用符合資格之唐榮公司名義，標取承攬上開工程，
    再由唐榮公司以選商方式暗中配合致業公司，使致業公司實際承攬國醫七標工程
    ，雙方談妥由被告丑○○支付六千萬元為代價，由被告庚○○、戊○○收受賄款
    ，負責疏通唐榮公司工程官員。被告丑○○乃分次支付款項與被告庚○○、戊○○設法疏通被告未○○，復為打通事後綜攬全務之呂芳契，與被告壬○○、呂芳
    契共同基於受賄之犯意聯絡，由被告庚○○、戊○○、壬○○居中受贓分錢轉交
    呂芳契。嗣唐榮公司辦理選商時，被告寅○又要求被告辰○○依其提供之邀標廠
    商名單簽請辦理選商作業，因認被告寅○涉有貪污治罪條例第十條第一項之違背
    職務行賄罪嫌云云。
二、訊據被告寅○堅決否認有何右揭犯行，辯稱：其是在致業公司得到四個勞務標，
    因底價太低，致虧損連連，牽連到工地小包亦發生許多爭議時，才進場去協調處
    理。其係擔任總務工作，做些雜務，在竣國公司的董事長頭銜是掛名的，實際負
    責人是丑○○。有關本案的行賄情事其未參與，事前也不知情，竣國公司的支票
    概由丑○○授意會計簽發，其並不過問實際情形。
三、按犯罪事實應依證據認定之，無證據不得認定其犯罪事實，刑事訴訟法第一百五
    十四條第二項定有明文。公訴意旨認被告寅○涉嫌，無非指被告寅○坦承不諱，
    惟起訴書上除指被告寅○為致業公司副總經理兼工地負責人等語外，別無關於其
    如何行賄之具體情節。
四、經查：
（一）被告寅○於調查局八十五年十月二十九日初訊時對於「致業營造股份有限公司
      有無承攬唐榮鐵工廠股份有限公司所得之國防部國防醫學中心新建工程第七標
      之工程？」「致業營造公司如何取得國醫中心第七標工程之勞務標鋼筋、模版
      、假設工程？」，分別答以：「：：：前述丑○○與未○○之協議，我是在八
      十三年到公司正式上班後，由丑○○口中知悉的」「：：：這些過程也是在我
      到公司後，由丑○○及邱顯耀等人口中知悉或在交談中知道的」；又對於「致
      業營造廠有限公司向唐榮公司承攬國醫中心七標工程之鋼筋、模版、假設工程
      及裝修工程，唐榮公司人員有無向致業公司要求索賄或其他不正利益情事？」
      ，答稱：「詳情我不清楚，因為當初丑○○與未○○係如何達成國醫七標工程
      勞務標由其主控，而事後未成之協議與代價，要問其二人才知道：：：他（指
      丑○○）與呂芳契等人是否有協議，要問其本人才知道：：：」（見第四六三
      七號偵查卷第三十頁反面至第三一頁反面、第三四頁反面至第三五頁），又於
      八十五年十一月十九日調查局訊問時供稱：丑○○到底給與未○○、呂芳契多
      少好處或代價，其不清楚，要問丑○○才知道等語（見第四六三七號偵查卷第
      四八頁），顯然被告寅○並未供認其涉及行賄犯行。
（二）被告丑○○於調查時亦稱：「另我二哥寅○與此部分無關，亦不詳交付詳情」
      （見第四六三七號偵查卷第八九頁），亦別無其他關於被告寅○涉及行賄之供
      詞，於原審亦供稱寅○只是到工地作協調的事，因其年齡較為合適，但他並不
      知道送錢之事，也不知道附表二所示竣國公司帳戶之支票為何簽發（見原審卷
      (六)第一七三頁反面、第一七四頁）。被告庚○○、戊○○於原審亦稱：未曾接
      觸被告寅○（見原審卷(六)第一七四頁），足證有關賄款收付間被告寅○均未參
      與。
（三）至附表二所示竣國公司帳戶支票雖蓋有被告寅○之印鑑，惟其既是掛名董事長
      ，依前揭證人即原竣國公司會計巳○○所稱：依被告丑○○之口頭指示開立支
      票及記載轉帳傳票等情以觀，款項之支出乃被告丑○○指示，則支票之簽發即
      與被告寅○無涉。又經核對前揭轉帳傳票，其中八十一年十二月二十四日十五
      萬元（即附表二編號２）、八十二年一月六日七十五萬元（即附表二編號３）
      、八十二年一月六日一千萬元（即附表二編號３）、八十二年一月十八日三百
      萬元（即附表二編號６）轉帳傳票上覆核欄有寅○簽名（見原審卷(四)第一二一
      、一二二頁、外放調查局檢送資金流向表第三五、三六頁），其餘各張均無寅
      ○簽名。而被告寅○亦坦承上開轉帳傳票覆核欄上係其簽名，惟供稱：係因丑
      ○○拿給其簽名，其才簽名等語（見本院卷(六)第六六、六七頁）。則以上開多
      張轉帳傳票，被告寅○有些有簽，有些沒簽，可見轉帳傳票是否經過其簽名並
      非必要，而轉帳傳票上所記載運用情形，亦由被告丑○○一人即可決定，益可
      證明有關本件賄款等支出均係被告丑○○一人所為。被告寅○犯罪並無證據可
      資佐證，其犯罪自屬不能證明。
貳、被告未○○、卯○○部分：
一、公訴意旨略以：被告未○○係唐榮公司總經理，被告卯○○為唐榮公司營建部第
    一課課長。八十一年間國防部聯勤工兵署辦理國醫七標工程招標時，被告未○○
    竟與被告庚○○、戊○○視各別工程，共同基於以唐榮公司牌照供承包商標取工
    程收取管理費，並從中受賄之犯意聯絡，由被告庚○○、戊○○負責尋找合作廠
    商，適被告丑○○、寅○有意承攬該工程，但因致業公司不符投標資格不得其門
    ，被告庚○○、戊○○與丑○○接頭，表示利用符合資格之唐榮公司名義，標取
    承攬上開工程，再由唐榮公司以選商方式暗中配合致業公司，使致業公司實際承
    攬國醫七標工程。八十一年十二月底國醫七標工程開標前，被告丑○○支付部分
    款項後，被告庚○○自被告己○○取得該工程標單影本，轉由被告丑○○交給邱
    顯耀負責核算工程施作成本，再由被告庚○○轉給被告己○○，被告己○○輾轉
    交待被告卯○○、子○○作為唐榮公司算填投標金額之依據，被告子○○加計毛
    利百分之十二之間接成本（即唐榮公司管理費利潤），填載建議投標價格，由被
    告庚○○私下通知被告未○○在標單上填載實際投標金額，同年十二月底唐榮公
    司果以三十億九千八百萬元標得國醫七標工程。因認被告未○○、卯○○共同涉
    有貪污治罪條例第六第一項第四款之圖利罪嫌；被告卯○○另涉有刑法第二百十
    三條、第二百十六條之偽造文書罪嫌。
二、訊據被告未○○、卯○○均堅決否認有何右揭犯行，辯稱如下：
（一）被告未○○辯稱：庚○○、戊○○二人並未向其提過此事，投標本件工程乃董
      事會通過，董事長核定後才交予其承辦。其所參與的只有封標，而投標價格則
      係基於個人之經驗予以增刪，當時將土木建築部分，改以零點九五計算，再稍
      減總價，當時不削減價格亦可得標。如其有圖利致業公司之意，何必削減總價
      ？又丑○○如要因此獲得好處，惟有透過分包程序取得工程才有可能，但八十
      一年八月五日呂芳契即已下令凡底價五百萬元以上之分包程序皆由董事會決定
      ，其並無權限。另其於八十二年五月二十六日因中油廢水弊案被收押，根本無
      從給與他們好處，且並未在臺中全國大飯店遇到庚○○談到丑○○有意承攬，
      本件工程之事等語。
（二）被告卯○○辯稱：其為營建部第一課課長，從未擔任第三課課長，本件工程投
      標事宜經董事會通過後，即由其與杜友蘇、曾日新、易世正、林東川等人組成
      「估價小組」，經過訪價及參考過去資料，訂出投標報價之直接成本為二十七
      億五千六百八十八萬零六百四十七元，遂寫在一紙小紙條上交與子○○。子○○再取整數為二十七億四千五百萬元，估算間接成本為一億二千五百萬元，再
      依事先簽奉核可之毛利十％，估算出毛利為三億一千八百萬元，再加上稅捐，
      算出建議價格為三十三億四千七百四十萬元，提報總經理未○○審核封標，迄
      開標當天方知以三十億九千八百萬元得標，均係基於職務所為之合法行為，焉
      有圖利？再當時營建部經理己○○尚未到任，其二人如何共同圖利？又爾後之
      選商作業因其並非第三課人員，自未參與，至於估價當時所得資料因後來職務
      異動致未完整保存起來，並非未估價，且其並未拿到子○○所稱邱顯耀所製之
      投標單影本等語。
三、公訴意旨認被告二人涉案，無非以：
（一）被告庚○○於調查時供稱：「在八十一年間，國防醫學中心第七標工程尚未開
      標前，丑○○曾向我提及他有意借唐榮公司的牌去承攬國防醫學中心第七標工
      程，但是蔣孝勇有透過關係介紹另一家廠商與唐榮公司接洽。要我去向未○○
      說說好話，我遂在某一天至台中全國大飯店找未○○（未○○當時已在省議會
      開會），向未○○表示丑○○有意與唐榮公司合作承攬國醫中心七標工程，雖
      然蔣先生也有推薦，但丑○○較為殷實的廠商，希望未○○考慮，未○○當時
      只點頭，並未作任何表示」（見第九六四號偵查卷第七頁反面至第八頁）。
（二）被告寅○於調查中供稱：「：：：丑○○即已與當時唐榮公司之總經理未○○
      達成協議，在將來國醫中心第七標由唐榮公司分材料標、勞務標各二十、三十
      餘標發包時，由丑○○負責勞務標各標之事宜：：：」（見第四六三七號偵查
      卷第三十頁反面）。
（三）被告丑○○於調查中供稱：「：：：故（投標）之前十天，我找當時唐榮公司
      總經理未○○商量要求未○○以唐榮公司名義投標，得標後將勞務標交給我作
      ：：：」 (見第四六三七號偵查卷第五八頁反面），於偵查中稱：「（有無答
      謝未○○）我以前曾幫忙過他（指未○○）金錢資助，所以他這一次純粹義務
      上幫忙我」（見第四六三七號偵查卷第六六頁反面）；又於調查局供稱：「：
      ：：（當時我記得有將邱顯耀所作各標報價資料供一份給庚○○參考）：：：
      」（見第四六三七號偵查卷第七四頁），復供述：「（唐榮公司得標後）即由
      邱顯耀配合唐榮公司國醫工務所主任、副主任等，將國醫七標工程分成材料標
      約三十個標、勞務標五個標，並個別核算底價，由邱顯耀提供各標之報價予唐
      榮公司國醫工務所：：：」（見第四六三七號偵查卷第五九頁）。
（四）證人邱顯耀於調查中證稱：「（在本件工程開標前）並由我統籌核算此工程成
      本（不含稅金、利潤等）計算出來的金額約為新台幣二十三億餘元，加上稅金
      及本公司之管理費後，約為二十七億餘元，再由董事長丑○○交予唐榮公司營
      建部經理劉政哲（按當時經理應該是孫基興代理），由唐榮公司加上其所需之
      管理費，去參與國醫七標工程之投標：：：，（唐榮公司得標後）本公司並在
      八十二年三月左右將國醫七標依工程性質分案，分成材料標與勞務標，並由我
      與唐榮公司國醫七標工務所主任辰○○與副主任黃啟川商量材料標與勞務標之
      分配原則：：：」（見第一五五七號偵查卷第二八頁反面至第二九頁）。
（五）被告子○○於調查時供稱：「（本件工程登報公告招標時）卯○○課長指示我
      簽請董事會同意購買該工程標單，之後由卯○○給國醫七標直接成本數據，並
      沒有給我相關訪價、報價及成本分析資料，該數據我記得係新台幣二十七億餘
      元，我再加上本公司所需之間接費用（包括工地管理費、薪資、假設工程費用
      毛利、稅賦等），以十二％計算，核算出建議投標底價為三十四億餘元，經呈
      報總經理未○○核示後，由未○○交給我已封好的標單，在開標時才知道本公
      司投標係以三十億九千八百萬元得標」「唐榮公司參與該工程投標前，邱顯耀
      有交予我一份標單影本資料供本公司參考用，而於成立預算前後，工地人員均
      傳言本工程係由丑○○與本公司配合，所以才知道國醫七標工程之配合廠商就
      是丑○○」（見第三三二○號偵查卷第十六頁反面至第十八頁）。
（六）被告己○○坦承：「選商作業事實上有省議員壬○○壓力、呂董事長壓力及丑
      ○○、寅○兄弟給我們壓力，這壓力包括工地及營建部之人員，在比價審核之
      階段，事實上是做一表面作業處理出來，目的就是要讓丑○○之致業公司來得
      標」（見第四六三七號偵查卷第二一一頁）。
（七）證人黃啟川亦供證：未○○在國醫七標由標前協議由唐榮公司名義投標，得標
      後之發包作業再利用選商方式，由致業公司決定邀標廠商名單及投標廠商等語
      。公訴人綜上證據，認為被告丑○○與未○○已達成標前協議，借用唐榮公司
      名義投標本件工程，被告卯○○並未實際訪價估價來決定投標價格，而是由被
      告子○○藉由邱顯耀所估算提供之投標單影本製成投標單，送交被告未○○封
      標，另一方面被告未○○則由被告庚○○通知被告丑○○意願之投標底價，被
      告未○○即填上該等底價後予以封標，以配合被告丑○○。
四、經查：
（一）並無證據可資證明被告未○○與被告丑○○達成「標前協議」：
      被告未○○雖否認有與被告庚○○在台中全國大飯店見面，談及被告丑○○有
      意承攬本件工程之事，惟此部分經被告庚○○於偵審中供明（見原審卷(一)第一
      ○九頁），衡情被告庚○○自始否認涉及本件工程，則其當無必要陳述不利於
      己之不實情事，構陷於被告未○○，其上開供詞應可採信。惟據其供述，被告
      未○○當時係以「點點頭，未作任何表示」予以回應，尚難認被告未○○已給
      予允諾。
（二）邱顯耀所製作之投標底價，並未經被告己○○傳遞，而係由被告子○○收受，
      以廠商報價看待：
    １被告丑○○於原審否認其於檢調偵查所為關於投標底價交予被告庚○○之供詞
      ，改以自白書陳稱當時是在開標前十天把成本資料送給被告戊○○（見原審卷
      (三)第二一頁反面），又供稱：「這應該是國醫開標前，由邱顯耀算出底價報給
      唐榮，這是戊○○通知我做的，至於究竟是公司什麼人送去給周，我記不清楚
      」（見原審卷(三)第十五頁反面）；而被告庚○○以答辯狀稱：其未向未○○建
      議投標價格，也未拿標單給己○○（見原審卷(一)第一六二頁反面）；被告戊○○亦加以否認，辯稱未拿到該份投標底價。查被告己○○是八十一年一月一日
      奉派調任營建部經理一職，並於同年一月六日完成交接，已如前述，則本件工
      程投標前，被告己○○尚在前職，當不至於傳遞工程標單影本，是起訴書認定
      經由庚○○將投標單交付被告丑○○，再交給邱顯耀核算，復轉交被告己○○
      ，顯屬有誤。
    ２被告子○○則於原審坦承該份邱顯耀核算之投標底價是交予其當作廠商報價，
      其記得總價是三十六億多元（見原審卷(二)第二八頁正反面）。
（三）本件投標底價確是經過「估價小組」估算，經被告卯○○匯整後交予被告子○○，呈送被告未○○封標，並無證據可資證明唐榮公司之標單係抄襲邱顯耀所
      提供之投標底價，亦無證據可資證明何人通知被告未○○填上底價：
    １被告丑○○於原審亦推翻前詞，並稱前開與被告未○○達成協議之筆錄內容不
      實，就本件而言未○○並無權力（見原審卷(一)第一○九頁反面、一四五頁反面
      ）。
    ２且本件工程投標前確有成立「估價小組」，成員包括曾日新、杜友蘇、林東川
      、易世正。易世正是負責專業部分，打電話訪價或請廠商提供價格，匯整過濾
      後，再填在單價分析表上，然後交予卯○○；曾日新是負責混泥土、鋼筋、模
      版部分，當時是參考台大醫院工程之資料，結合自己的經驗判斷算標，填好後
      即交予卯○○；杜友蘇是做結構分析，也是參考唐榮當時工地的價格，做好分
      析表即交予卯○○；林東川因在台大醫院工程中即負責門的部分，本件也是向
      台大醫院的廠商訪價，經其等於原審結證甚明（見原審卷(三)第一二九頁反面至
      一三○頁），且有城東玻璃有限公司、揚州玻璃股份有限公司、東興五金機械
      精工廠、肯太有限公司、錦龍木業製品有限公司、士元工業股份有限公司、今
      美裝璜行等廠商報價之傳真資料原件計十九張扣案可佐（見查扣編號二十二證
      物），並有被告卯○○匯整估價小組成員所提供之資料後，以鉛筆在便條紙寫
      上之含「西棟、病房、南、辦、車道、廚房、安全措施、卸貨、水泥運費」等
      字跡及細項數據，總數據為0000000000等之便條紙一張扣案可證（見查扣編號
      十一證物）。核與被告子○○供稱卯○○只給他直接成本，用一張小紙條寫著
      二十七億四千五百元等語相符（見原審卷(二)第二八頁正、反面），足證本件工
      程在投標前確經過訪價、估價，據以製作標單，公訴人於起訴書證據欄內指「
      嗣後卯○○交給國醫七標之直接成本數據（按即致業公司提供預算版本二十七
      餘億元）」（起訴書第六頁反面第五、六行）一節，尚嫌無據。又有關訪價所
      得資料應否保存一節，經唐榮公司查覆略以：「投標前，就投標工程項目中屬
      於一般工程，係由估算人員依市場行情估算；有關專業性工程或材料，則向專
      業廠商以電話詢問或電傳訪價，並參閱相關案例之價格資枓。訪價資料提參考
      比較，並無任何拘朿力，爾後若本公司得標，仍須依公司規定，依照本公司與
      業主間之承攬工程合約編製施工預算後，辦理相關公告招標或選商比價事宜。
      又，是項訪價資料係供標前參考，本公司並無規定需建檔、保管、移交」，此
      有該公司八十七年六月二十日八七唐建字第二八九六號函可參（見原審卷(六)第
      八七頁），另有該公司九十一年三月二十日唐建字第○九一○○○一四一五號
      函述在按（見本院卷(六)第一九二頁）。是被告卯○○未將該等資料予以裝訂建
      檔保存，致無法找到完整之訪價資料，並不得為不利於其等之認定。
    ３有關封標一節，被告未○○供稱其係直接將成本打九五折，加以刪減一些，並
      參考當時工程界傳聞會破三十億的說法，在三十億、三十一億間依據個人的經
      驗決定投標底價（見原審卷(六)第一七七頁）。而其前述上開決定底價封標情形
      ，雖無任何作業依據可佐，可謂隨其經驗而定。然遍閱全卷並無何人坦承或有
      何證據證明何人通知被告未○○以三十億九千八百萬元封標，公訴人指乃被告
      庚○○所為，亦屬無據。
（四）被告寅○、己○○及證人黃啟川之供證均不足為證：
    １寅○於調查之初，即稱其供述之情節乃是聽丑○○等人說的，其不知情，詳情
      要問丑○○等語，已詳如前述，並於原審推翻前詞。是其聽聞內容本身，既係
      傳聞，即無從據為證據。
    ２公訴人舉被告己○○之上開供詞及邱顯耀有關參與預算之證詞為佐，惟該等供
      證內容係就唐榮公司得標後之選商分包程序所為之供述。又被告未○○前自八
      十二年五月二十八日至同年十一月十八日因中油廢水弊案遭到羈押，經臺灣臺
      北看守所九十一年九月十七日北所總決字第○九一○○○五六二三號函復在卷
      （見本院卷(五)第六六至六七頁）。而本件工程之分包作業則起自八十二年七月
      二十一日之鋼筋及模版勞務標之底價呈核，足證被告未○○並未參與該等分包
      程序，而事實上在八十一年八月五日呂芳契在公司第七八三一次晨報會議中，
      確已裁示「勞務發包金額超過新台幣五百萬元以上者，應呈董事會（長）核定
      後辦理」，亦有該晨報紀錄影本附卷可憑（見原審卷(二)第五五頁），足見被告
      未○○在本件工程投標前，對於選商分包程序早已無權利審決。且被告辰○○
      、子○○、卯○○於原審亦均供稱被告未○○就本件工程並未予以何等指示（
      見原審卷(三)第六七、六九、七十頁）。另被告卯○○身為第一課課長，則始終
      未參與是項業務。
    ３又起訴書證據欄提及「證人黃啟川亦供證未○○在國醫七標由標前協議由唐榮
      公司名義投標，得標後之發包作業再利用選商方式，由致業公司決定邀標廠商
      名單及投標廠商」一節，惟證人黃啟川並未如此供述（見第一五五七號偵查卷
      第四四至五八頁、第三三二○號偵查卷第二五至二八頁），併予指明。
（五）公訴人另指被告卯○○涉及偽造文書一節，惟起訴書並未指出被告卯○○如何
      偽造文書，且綜觀起訴書所述及之偽造文書犯罪事實，僅有關被告子○○於鋼
      筋勞務標之選商小組會議記錄上記載大山營造公司無意比價之意旨一節，然此
      部分無法證明有偽造文書犯行，已經查明如前，且被告卯○○從未擔任第三課
      課長，未經手選商作業，此部分自與其無涉，此外復查無其他何等偽造文書之
      情事與證據。
（六）至原審調查被告丑○○支付之款項去向時，發現附表二編號５之第一張三百萬
      元支票，於八十三年一月十五日經由商嘉玲臺北市第二信用合作社甲存八五六
      ○─六號帳戶兌領，爾後流向中於同年月二十五日有十萬元匯入美國運通銀行
      臺北分行00000000號未○○帳戶、有二十五萬零六百七十七元匯入世
      華銀行營業部00000000000號未○○帳戶一節（詳如附表二編號５
      流向欄所示）。經查：證人商嘉玲經傳拘無著，另有證人品川淳（日本籍，被
      告未○○之妻嚴許琬瑱之前夫）、劉景莊、林俊華先後到院結證稱：劉景莊乃
      嚴許琬瑱之女，亦為品川淳之養女，劉景莊之帳戶為品川淳所使用，另林俊華
      為品川淳之管家，商嘉玲於八十二年三月十五日匯到劉景莊帳戶的二百五十萬
      元，乃商嘉玲向品川淳購買珠寶貨款二百六十萬元，除已支付十萬元訂金外，
      該匯入劉景莊帳戶之二百五十萬元即為餘款，因品川淳在台尚有一子品川龍與
      劉景莊均歸其扶養，然其不在台時，即由未○○代墊子女之生活支出，因而積
      欠未○○三十五萬元左右，乃有上開二筆款項匯入未○○之帳戶，而相關手續
      則是林俊華代為填寫辦理等語（見原審卷(五)第一一九頁反面至第一二○頁、第
      一七五、一七六頁），並經品川淳提出御見積書（即報價單）及品質保證書影
      本（見原審卷(五)第一八三、一八四頁）在卷可稽。則上開支票雖經轉帳傳票記
      載係供被告庚○○、戊○○本件工程之用（見原審卷(四)第一二四頁），但支票
      輾轉流傳，依上說明，尚難認係被告未○○收受之賄款，亦即並無何等證據可
      資認定被告未○○所取得之該三十五萬零六百七十七元與本件工程有何對價關
      係，此部分亦未經公訴人起訴，爰併予敘明如上。
五、綜上所述，被告未○○、卯○○犯罪均不能證明，自應為無罪之諭知。
參、被告辛○○共同行賄、辰○○收賄一百五十萬元部分：
一、公訴意旨略以：八十二年初致業公司先行進場施作假設工程，唐榮公司工務所主
    任即被告辰○○竟基於索賄之犯意，藉詞致業公司尚未與唐榮公司訂立承攬契約
    及其已向聯工署報停工為由，要求致業公司停工退場，私下則對派駐工地人員即
    被告庚○○之弟被告辛○○表示索賄二百萬元，始准進場施工之意。被告辛○○
    將上情告知被告丑○○，被告丑○○、庚○○惟恐無法順利取得國醫七標各項分
    標工程，同年二月間農曆除夕前，被告丑○○命會計提領二百萬元現金交被告辛○○，被告辛○○亦居於行賄之犯意聯絡，將其中一百五十萬元攜至工地親自交
    給被告辰○○，餘五十萬元則購買禮品分贈唐榮公司上下員工，此後致業公司即
    獲順利續行施工，因認被告辛○○涉嫌貪污治罪條例第十條第一項之違背職務行
    賄罪嫌；被告辰○○涉嫌同條例第四條第一項第五款之違背職務受賄罪嫌。
二、訊據被告辛○○、辰○○均堅決否認有右揭犯行，
（一）被告辛○○辯稱：其未向丑○○拿二百萬元，也沒有行賄辰○○之情事，更未
      向其兄庚○○提及此事，偵查中原來也沒有承認，但為獲開釋而為不實自白，
      實則該二百萬元是拿給在工地之馮順卿花用，因當時年關已近，工地有許多款
      項要付等語。
（二）被告辰○○辯稱：本件工程於八十二年一月十二日開工，其則是在八十二年三
      月十日奉調該工程之施工所主任，在此之前致業公司已進場施作，八十二年二
      月間其尚未到職，只是爾後去開會，絕無收賄情事等語。
三、公訴人指訴被告二人之行賄、受賄犯行，係以：
（一）被告辛○○於偵查中坦承：「當時辰○○工地主任百般刁難丑○○公司並要求
      出場，後來辰○○要求要錢，我就向丑○○反應，丑○○就在八十二年除夕前
      拿給我現金二百萬給我，我轉交一百五十萬現金給辰○○，另五十萬買禮品送
      其他人，後來在工地交給辰○○一百五十萬元現金後工地的工程就很順利施工
      了」等語（見第四九○六號偵查卷第十九頁反面）。
（二）被告丑○○於偵查中供稱：「辰○○曾透過庚○○的弟弟來說要二百萬，否則
      這個工地不可能讓我進去順利施工，所以我沒辦法才把現金二百萬元交給林的
      弟弟，這是八十二年一、二月間的事，錢是他來我公司拿的，邱顯耀也在場：
      ：：後來二百萬元交出去後，這個工程就很順利了假設工程：：：」（見第四
      六三七號偵查卷第一四五頁反面、第一四六頁）、「施工組工地主任辰○○要
      我們竣國出場，不讓我作，當時劉向辛○○說要錢方能擺平，所以林來向我說
      劉要二百萬才能讓我施工，我不得已才在除夕前提款二百萬現金交由辛○○轉
      交辰○○，而這二百萬交後整個工程就很順利施工」（見第四九○六號偵查卷
      第十六頁反面）。
（三）證人邱顯耀證稱：「：：：我聽到林瑞欉（應為崇之誤）向丑○○表示該國醫
      中心工務所主任是內定何必，但何必已提出辭呈，可能由原內定之副主任辰○○直升，林瑞欉當時表示辰○○風評不好，喜歡錢，要使工程順利一定要先打
      點，林瑞欉當時表示至少要兩佰萬元，在得知我拿二十萬元開辦費給辰○○時
      ，他還笑我說：『那怎麼夠？他不會收的』後來丑○○應他的要求指示會計去
      提領現金交給林瑞欉轉送給辰○○」「當天（八十二年二月初農曆除夕前一天
      ）丑○○有指示我陪同林瑞欉付款二百萬元予辰○○，但林瑞欉表示辰○○只
      相信他一個人，我陪前去不太妥當，辰○○一定不會收這筆錢，所以送錢給辰
      ○○只有林瑞欉，過完年後大約一個月左右（八十二年三月間）我在工地碰到
      辰○○他有問我：『認識不認識林瑞欉？』我答稱：『我跟他不熟，只見過一
      次或二次面』，他就沒再講下去」（見第一五五七號偵查卷第五九頁反面至第
      六十頁）。
（四）被告庚○○於調查局證稱：「：：：但我曾聽辛○○說過國醫工務所主任辰○○曾經要過錢，而丑○○也有給，但金額多少我不知道」（見第九六四號偵查
      卷第二五五頁反面），於偵查中證稱：「他（指辛○○）曾向我說工地主任辰
      ○○時常刁難，我就說這樣你可以向丑○○反應，如要送錢就要送，事後他有
      向我說已有送錢去過工地主任了」（見第四九○六號偵查卷第十八頁正、反面
      ）。而被告丑○○於原審調查之初仍供稱當時工地確實回報沒有合約，有人刁
      難，其帳戶即領出二百萬元交給工地，爾後工程就順利了，並提出傳票一紙（
      見原審卷(三)第一五三頁）為據。
四、經查：
（一）被告辰○○始終否認收到賄款一百五十萬元，經清查其八十二年度之收入狀況
      及當年度一至三月間之銀行帳戶往來情形，除於八十二年三月十二在第一商業
      銀行永春辦事處有一筆一百萬元之存款外，別無其他高額之存款，均為零星收
      支，此有其當年度之所得稅申報資料及在世華聯合商業銀行活期儲蓄存款帳號
      00000000000號及第一商業銀行永春辦事處帳號00000000
      000號之八十二年度一至三月份往來明細在卷可參（見原審卷(三)第二○八頁
      、原審卷(四)第二五四、二五八頁）。而該筆一百萬元經查乃係被告辰○○以其
      所有之臺北市○○路五○二巷十三號建物及坐落基地，設定最高限額抵押權三
      百六十萬元予第一商業銀行以貸款，其中一百萬元貸款為短期融資貸款，每年
      屆期於額度內借出新債以清償舊債，亦有被告辰○○上開房地登記簿謄本附卷
      可憑（見原審卷(五)第四三至四六頁），且其上開第一商業銀行帳戶內於三月十
      二日當天亦有一筆一百萬元之支出可據（見原審卷(四)第二五八頁）。由被告辰
      ○○是時之收入情形觀之，尚難認該一百五十萬元係屬賄款，亦難認定被告辛○○於偵查中自白行賄一節屬實。且觀被告辛○○初於檢調數度訊問時，均否
      認上情，此見諸八十六年五月四日凌晨一時調查筆錄、當日十時四十九分偵查
      筆錄、翌（五）日十五時五分偵查筆錄可明。嗣當日十六時二十分筆錄方才供
      稱上情，並旋即於當日十七時解除羈押獲得釋放（見第四九○六號偵查卷第九
      至十頁），可見其自白係於在二日內以密集訊問方式獲取，被告辛○○所稱為
      交保而為不實之供述，非全然無因。
（二）被告丑○○於原審八十六年八月二十一日調查時，改稱：經其瞭解後發現該二
      百萬元實係由辛○○交予當時負責工地的馮順卿，馮順卿花掉了（見原審卷(四)
      第二一三頁），而證人馮順卿亦結證稱：二百萬元係辛○○拿到工地交由其收
      受，其用來支付時臨時工資、搭工寮費用等等（見原審卷(四)第二一三頁反面）
      ，核與被告丑○○供述情節相符，則共同被告丑○○於偵查中之供述，即不可
      採。
（三）且證人邱顯耀於原審改稱：被告辛○○確有拿二百萬元現金，但有無交予被告
      辰○○，其並不知道（見原審卷(三)第一三六頁反面）；被告庚○○亦改稱：從
      未聽其弟談及此二百萬元之事。查此二人供證先後已有不一，且偵查中指證被
      告辛○○行賄、被告辰○○收賄之情節，亦非親身與聞，乃屬傳聞而來，自不
      得據以認定犯罪事實。
（四）綜上所述，被告辛○○行賄及辰○○收賄一百五十萬元部分即無以證明，此外
      復查無其他積極證據足以證明此等犯行，自屬不能證明其等犯罪。
五、另公訴人於起訴書事實欄中敘述「丑○○、庚○○恐無法順利取得國醫七標各項
    分標工程」，故由被告丑○○命會計提領二百萬元現金交辛○○行賄一節，事實
    提及被告庚○○。惟依前述之證據，並無關被告庚○○就此部分亦有犯意之聯絡
    或行為之分擔，且起訴書論罪欄中亦未提及被告庚○○就此部分有共犯關係，起
    訴書事實欄述及被告庚○○，顯係贅載，亦併予指明。
肆、被告辰○○偽造文書、圖利部分：
一、公訴意旨略以：被告辰○○受呂芳契之指示配合致業公司，乃應被告丑○○、寅
    ○之要求，依其等所提供之邀標廠商名單簽請辦理選商作業，被告辰○○明知不
    合程序，竟基於圖利被告丑○○、寅○之致業公司之犯意，在結構、鋼筋、裝修
    三個勞務標中均列入致業公司或其指定陪標廠商之選商名單公文書，因認被告涉
    有貪污治罪條例第六條第一項第四款之圖利罪嫌。
二、訊據被告辰○○堅決否認有何圖利犯行，辯稱：本件工程在八十二年一月十二日
    開工，其則於八十二年三月十日奉調該工程之施工所主任，在此之前致業公司已
    進場施作，而一月十二日至三月十日之間只是偶爾去開會而已。致業公司提供廠
    商，但其為了防止圍標及抑制價格，認為不妥，沒有照做，第一次提報五十幾家
    合格登記廠商，經以只能提報三家被退，只好另行提報進耀、大山、福全、致業
    、茂泰、新世紀等多家公司，爾後即由選商小組作業，與其無涉，而其提名的標
    準是選已進場的、北部的、業績好的，資本額二千萬元的。所以會在鋼筋、假設
    勞務修裡提名致業公司，則是因為鋼筋勞務部分，因其公司自己有鋼筋已進場，
    致業公司已開始施作，而假設工程致業公司早也已經進場施作了，才會提名致業
    公司。又迄同年九月其即奉令免兼該工程施工所主任而離去該職，勞務標之預算
    編列乃是黃啟川負責，完全依法行事，並無圖利之情。邱顯耀雖有提供一份不全
    的分標預算，但其並不同意，況此也不過是訪價參考而已等語。
三、公訴人認為被告辰○○涉及圖利犯行，無非以被告辰○○坦承係受呂芳契及己○○之指使配合致業公司提供之選商名單而提報廠商，供選商小組配合選取致業公
    司及致業公司提供之廠商獲得承攬分包工程，復受己○○指使配合致業公司之邱
    顯耀提供預算版本編列預算。且被告己○○供承曾受呂芳契、壬○○壓力令工務
    所主任辰○○配合丑○○之致業公司，在選商表面作業下，使致業公司得標。另
    證人即國醫七標施工所副主任黃啟川結證國醫七標工程唐榮公司配合致業公司投
    標承攬選商之初，致業公司係由寅○將選商名單交給工務所主任辰○○，大家不
    敢簽擬選商簽呈，事實上均由辰○○決定後簽呈等為據。
四、經查：
（一）被告丑○○雖於調查中供稱：「（唐榮公司得標後）即由邱顯耀配合唐榮公司
      國醫工務所主任、副主任等，將國醫七標工程分成材料標約三十個標、勞務標
      五個標，並個別核算底價，由邱顯耀提供各標之報價予唐榮公司國醫工務所：
      ：：」（見第四六三七號偵查卷第五九頁）、「勞務標之發包作業均由我指示
      寅○、邱顯耀轉知唐榮公司國醫工務所，邀標廠商多指定進耀、泉安、宏義等
      營造公司陪標」（見第四六三七號偵查卷第六一頁反面）。
（二）然被告辰○○於調查時即供稱：「大約八十二年二、三月期間，本所先行編列
      出分標預算後，呈送預算至上級後，其預算內容為邱顯耀知悉後，不甚滿意，
      營建部未核閱，即於八十二年四月間，以盈餘不足需要而退回，邱顯耀於八十
      二年四月間，也提供一分其自製的分標預算（含材料、勞務）予黃啟川向我，
      要我照著其所提供之分標預算上呈，但我：：：未予採用」「當時營建部經理
      己○○曾到工地找我，詢問為何分標預算不照邱顯耀的版本來編製」等語（見
      第一五五七號偵查卷第九頁正、反面），被告並未供認配合邱顯耀所製之分包
      預算來製作預算。公訴人指被告坦承，尚有誤會。且證人黃啟川於調查局證稱
      ：「八十二年三月我奉命開始編列本工程預算，八十二年四月間邱顯耀送一份
      不完整預算書至工務所找我和主任辰○○，要我參考，邱顯耀表示該工程唐榮
      公司上面已決定由致業公司承作，相關預算要我參考，：：：我就予以擱置不
      予採用，另行製作預算」（見第一五五七號偵查卷第四十八頁），足證被告辰
      ○○並未配合致業公司編列分標預算，其上開供詞為可採信。
（三）被告辰○○於八十二年三月九日奉派兼國醫施工所主任，同年月五日生效；同
      年十月八日又奉令免兼施工所主任，同年十月十六日生效，有唐榮公司營建部
      八十二年三月九日八二唐建人字第一○四五號調派通知及八十二年十月八日八
      二唐建人字第四九五四號調派通知在卷可參（見原審卷(二)第二三○、二三二頁
      ）可佐。附表三所示致業公司標取其中編號２至５之勞務標，其中為被告辰○○基於施工所主任之職務提名廠商參與選商的有編號２至４之三個勞務標，其
      分別提報２、致業、新世紀、大山三家公司；３、福全、茂泰、致業三家公司
      ；４、進耀、大山、福全三家公司，有選商提名簽呈影本可憑（見第一五五七
      號偵查卷第十八至二五頁），足證被告並未在各勞務標均提名致業公司，尚且
      被告於初次提名時，因不諳標準，一次提報五十餘家，亦經被告子○○於偵查
      中為相同之供述（見第三三二○號偵查卷第三三頁），設被告辰○○有圖利致
      業公司之犯意，何竟不全力配合。又雖其於鋼筋及假設勞務標提名致業公司，
      此乃因該二項工程均已經致業公司進場施作，此亦為被告丑○○所供認（見原
      審卷(六)第一七五頁反面），是被告辰○○雖於其中二項勞務標提名致業公司，
      惟此基於現場施作之形勢，尚不得謂其即有圖利之犯意，而此適為前揭所指先
      行進場之優勢。
（四）至有關被告辰○○擔任施工所主任，亦明知致業公司先行進場，是否涉及圖利
      一節。查被告辰○○於八十二年三月五日之前主要職務為捷運中運量副處長，
      其仍於該處簽到退，有簽到退簿在卷可稽（見原審卷(二)第二二八、二二九頁）
      。其雖明白致業公司先行進場係屬違法，惟是時其尚非正式之施工所主任，權
      責有限，依被告己○○所述只是在現場協助而已（見本院卷(五)第一八八頁）。
      又其於偵查中供稱：「是因他（指寅○）還沒有訂約就作假設工程，所以要驅
      逐出場，但沒有成功，因能力不夠」「因他們向上面施壓，還向業主施壓」「
      （上面指）己○○。己○○在八十一年二月間打電話說寅○假設工程作的好好
      ，何以要驅逐出場」等語（見第一五五七號偵查卷第三六頁反面、第三七頁）
      ，足證被告辰○○在現場協助時曾試圖排除致業公司，惟受迫於被告己○○之
      壓力而無以竟功，自不足以認定被告辰○○之犯行。
五、至公訴人引用刑法第二百十三條、第二百十六條認被告辰○○另涉偽造文書罪嫌
    部分，經核起訴書並未述及被告辰○○有何偽造文書之犯罪事實，縱認公訴人指
    被告共同涉及起訴書犯罪事實欄所述被告子○○偽造文書部分，亦係被告辰○○
    提報廠商呈核後，由第三課主辦人子○○所為，實難認被告辰○○就此部分與被
    告子○○有何犯意之聯絡或行為之分擔，此部分亦屬無據。是被告辰○○偽造文
    書及圖利犯行均屬不能證明。
伍、公訴人就被告寅○、未○○、卯○○、辛○○、辰○○部分提起上訴，指其等應
    成立犯罪，指摘原判決不當云云，並無具體理由可採，且無任何新事證，所提上
    訴為無理由，應予駁回。
據上論斷，應依刑事訴訟法第三百六十八條、第三百六十九條第一項前段、第三百六
十四條、第三百七十一條、第二百九十九條第一項前段、第三百條、修正前貪污治罪
條例第二條前段、第三條、第四條第一項第五款、第六條第一項第四款、第十條第一
項、第二項、第三項後段、第九條、第十六條、第十七條、刑法第二條第一項但書、
第十一條、第二十八條、第三十一條第一項、第一百三十二條第一項、第五十五條、
第五十九條、第三十七條第二項，判決如主文。
本案經檢察官郭弘佑到庭執行職務。
中      華      民      國    九十二    年      十      月      三      日
                              臺灣高等法院刑事第十一庭
                                  審判長法  官  楊  照  男
                                        法  官  陳  炳  彰
                                        法  官  王  詠  寰
右正本證明與原本無異。
如不服本判決，應於收受送達後十日內向本院提出上訴書狀，其未敘述上訴之理由者
並得於提起上訴後十日內向本院補提理由書（均須按他造當事人之人數附繕本）。
                                        書記官  駱  麗  君
中      華      民      國    九十二    年      十      月      三      日
附錄本案論罪科刑法條
修正前貪污治罪條例第四條
有左列行為之一者，處無期徒刑或十年以上有期徒刑，得併科新台幣三百萬元以下罰
金：
一  竊取或侵占公用或公有器材、財物者。
二  藉勢或藉端勒索、勒徵、強占或強募財物者。
三  建築或經辦公用工程或購辦公用器材、物品，浮報價額、數量、收取回扣或有其
    他舞弊情事者。
四  以公用運輸工具裝運違禁物品或漏稅物品者。
五  對於違背職務之行為，要求、期約或收受賄賂或其他不正利益者。
前項第一款至第四款之未遂犯罰之。
修正前貪污治罪條例第六條
有左列行為之一者，處五年以上有期徒刑，得併科新臺幣一百萬元以下罰金：
一  意圖得利，抑留不發職務上應發之財物者。
二  募集款項或徵用土地、財物，從中舞弊者。
三  竊取或侵占職務上持有之非公用私有器材、財物者。
四  對於主管或監督之事務，直接或間接圖利者。
五  對於非主管或監督之事務，利用職權機會或身分圖利者。
前項之未遂犯罰之。
修正前貪污治罪條例第十條
對於第二條人員，關於違背職務之行為，行求期約或交付賄賂或其他不正利益者，處
一年以上七年以下有期徒刑，得併科新臺幣三十萬元以下罰金。
不具第二條人員之身分而犯前項之罪者亦同。
犯前二項之罪，於犯罪後六個月內自首者，免除其刑；逾六個月者，減輕或免除其刑
；在偵查或審判中自白者，減輕其刑。
刑法第一百三十二條
公務員洩漏或交付關於中華民國國防以外應秘密之文書、圖畫、消息或物品者，處三
年以下有期徒刑。
因過失犯前項之罪者，處一年以下有期徒刑、拘役或三百元以下罰金。
非公務員因職務或業務知悉或持有第一項之文書、圖畫、消息或物品，而洩漏或交付
之者，處一年以下有期徒刑、拘役或三百元以下罰金。


司法院資訊處製作；財團法人民間司法改革基金會備份。
